ACORDAO-COMPLETO-2486497

ACÓRDÃO 2141/2021 ATA 36/2021 - PLENÁRIO

VISTOS, relatados e discutidos estes autos de acompanhamento realizado com o objetivo de acompanhar a gestão de Tecnologia da Informação (TI) em projetos do Ministério da Saúde referentes ao SUS,
ACORDAM os Ministros do Tribunal de Contas da União, reunidos em sessão do Plenário, ante as razões expostas pelo Relator, em:
9.1. deixar de expedir diversas recomendações ao Ministério da Saúde, com fundamento no inciso I do parágrafo único do art. 16 da Resolução-TCU 315, de 2020;
9.2. determinar a continuidade do presente acompanhamento, a ser conduzido pela Secretaria de Controle Externo da Saúde, com apoio da Secretaria de Fiscalização de Tecnologia da Informação, a fim de verificar se as medidas constantes do plano de ação apresentado pelo Departamento de Informática do Sistema Único de Saúde - Datasus estão sendo implementadas e, ainda, se estão sendo efetivas na mitigação dos riscos identificados pela equipe de auditoria
9.3. encaminhar cópia deste acórdão, acompanhado do relatório e do voto que o fundamentam, ao Ministério da Saúde, ao Comitê Gestor da Estratégia de Saúde Digital, ao Conselho Nacional de Saúde e à Comissão de Seguridade Social e Família da Câmara dos Deputados;
9.4. apensar o presente processo ao TC Processo 021.474/2019-2.

Acompanhamento com o objetivo de avaliar a gestão de Tecnologia da Informação (TI) em projetos do órgão, em especial o Programa Conecte SUS.

Ministério da Saúde.

3. Interessados/Responsáveis:
3.1. Interessados: Secretaria-executiva do Ministério da Saúde (00.394.544/0173-12).

Ministro Aroldo Cedraz.

13.1. Ministros presentes: Ana Arraes (Presidente), Walton Alencar Rodrigues, Benjamin Zymler (Relator), Augusto Nardes, Aroldo Cedraz (Revisor), Raimundo Carreiro, Bruno Dantas, Vital do Rêgo e Jorge Oliveira.
13.2. Ministros-Substitutos presentes: Augusto Sherman Cavalcanti, Marcos Bemquerer Costa e André Luís de Carvalho.

BENJAMIN ZYMLER

Trata-se de acompanhamento realizado pelo Tribunal de Contas da União com o objetivo de examinar a gestão de Tecnologia da Informação (TI) , em projetos do Ministério da Saúde.
2.	Em especial, avaliou-se o Programa Conecte SUS, o qual tem por objeto a informatização da atenção à saúde e a integração dos estabelecimentos de saúde públicos e privados e dos órgãos de gestão em saúde dos entes federativos, para garantir o acesso à informação em saúde necessário à continuidade do cuidado do cidadão (Portaria 1.434/2020 do Ministério da Saúde) 
3.	Transcrevo, a seguir, o relatório efetuado pela Secretaria de Fiscalização de Tecnologia da Informação:
"Este relatório apresenta o resultado de acompanhamento realizado pelo Tribunal de Contas da União (TCU) , com conclusão de que avanços na Gestão de TI (seção 2) e na Governança Tripartite (seção 4) geram primeiros resultados concretos na Estratégia de Saúde Digital (ESD) para o Brasil (seções 1.2.4 e 1.2.5) , mas ainda há exposição a riscos elevados, em especial pela falta de liderança eficaz da alta administração na governança do Ministério da Saúde (seção 3) .
Em síntese, as conclusões mais importantes são que:
a) A Rede Nacional de Dados em Saúde (RNDS) é uma realidade e está operacional em todas as unidades da federação, incluindo laboratórios privados e sistemas de unidades da federação que estão integrados à RNDS, enviando dados sobre exames e vacinas contra a Covid-19, sendo o fato de cidadãos poderem consultar esses dados pela Internet ou por aplicativo evidências de que o prontuário eletrônico único nacional está no caminho de se tornar disponível como ferramenta transformadora para atendimentos médicos no Brasil (seção 1.2.4) ;
b) Houve amadurecimento na gestão de projetos do Ministério da Saúde, mas não o suficiente para mitigar riscos relevantes (seção 2.1) ; 
c) As práticas de gestão de portfólios do Ministério da Saúde são incipientes, considerando o conjunto de práticas avaliadas (seção 2.2) ;
d) Não há evidências de que a alta administração do Ministério da Saúde tenha participado das decisões na área de tecnologia da informação durante o período acompanhado (Seção 3.1) ;
e) A gestão de TI do Ministério da Saúde vem produzindo resultados pelas suas próprias iniciativas, mas com base na sua visão, sem o apoio explícito e formal da alta administração, e sem monitoramento quanto aos resultados alcançados (seção 3.1) ;
f) O fortalecimento das três linhas de defesa (conceito no apêndice D) avança pouco no Ministério da Saúde, e não foram encontradas evidências de envolvimento da alta administração do Ministério na governança de TI (seção 3.2) ;
g) Houve avanços na institucionalização da ESD, mas há necessidade de consolidar e harmonizar os normativos que direcionam a Estratégia (seção 4.2) .
Vinte e quatro riscos significativos e diversas deficiências foram identificados e comunicados aos gestores ao longo do acompanhamento. Os gestores adotaram providências para sanear diversos dos apontamentos, e aqueles que não se encontram solucionados ou, no mínimo, contemplados em plano de ação claro (ação, prazo e responsável) , foram incluídos no relatório preliminar como recomendações (peça 10) . 
Ao se manifestar (peça 14) sobre relatório preliminar do acompanhamento, o Secretário-Executivo do Ministério da Saúde encaminhou plano de ação para tratar todos os apontamentos do relatório preliminar (peça 15) , de forma que este relatório não conterá propostas de determinações ou recomendações, em linha com o previsto no inciso I do parágrafo único do art. 16 da Resolução-TCU 315/2020.
Ao longo do relatório são apresentadas evidências do reconhecimento dos gestores quanto às contribuições da equipe de fiscalização do TCU para o aprimoramento de suas ações. Em especial, a avaliação realizada pelo Diretor do Datasus evidencia que este acompanhamento agregou valor ao negócio do órgão fiscalizado. Segundo esta avaliação, os resultados preliminares apresentados pela equipe do TCU ao longo do acompanhamento contribuíram para que o Ministério da Saúde tivesse clareza dos seus objetivos, identificasse e gerenciasse riscos, entregasse serviços, fortalecesse suas três linhas de defesa contra o risco e tivesse continuidade nas suas ações, enquanto os trabalhos de fiscalização não interferiram ou interferiram de forma aceitável na rotina de trabalho da organização (peça 17) . ...
Visão geral
1.1.1 Do problema a ser resolvido
O Sistema Único de Saúde (SUS) é o conjunto de ações e serviços de saúde prestados por estabelecimentos de saúde públicos (federais, estaduais ou municipais) , ou privados, estes em caráter complementar. 
Essas ações e serviços são desenvolvidas de acordo com diretrizes e princípios constitucionais e legais, dentre os quais o da integralidade de assistência, que é entendida como "conjunto articulado e contínuo das ações e serviços preventivos e curativos, individuais e coletivos, exigidos para cada caso em todos os níveis de complexidade do sistema" (Lei 8.080/1990, art. 7º, II) . Os níveis de complexidade correspondem aos níveis de atenção à saúde, que são três: atenção primária, de média complexidade e de alta complexidade.
A multiplicidade de prestadores combinada com a multiplicidade de ações e serviços nos diversos níveis de atenção leva a uma intensa fragmentação das ações e serviços de saúde no SUS, que vem sendo combatida por meio da organização das redes de atenção à saúde (Portaria de Consolidação-MS 3/2017, Anexo I) .
Como consequência da fragmentação, um usuário do SUS, potencial e frequentemente, necessita atendimento de diferentes profissionais, em diferentes níveis de atenção, em diferentes estabelecimentos de saúde. 
Ao lado dos desafios em obtenção de recursos financeiros, materiais e humanos para organizar uma rede de atenção à saúde capaz de atender à demanda do SUS, surge outro: fazer a informação relativa ao cuidado de cada usuário do SUS acompanhá-lo na sua jornada pelo sistema. Isso ocorre porque, potencialmente, toda informação pregressa sobre a saúde do paciente é importante para tomada de decisão pelo profissional de saúde que o atende. 
Atualmente, os dados clínicos estão nos prontuários dos milhares de estabelecimentos de saúde no país, cada um com sua organização, podendo tratar-se de sistemas de prontuários eletrônicos de clínicas, hospitais ou consultórios particulares, ou ainda em fichas físicas (papel) . Não há padronização dessa informação nem quanto ao conteúdo nem quanto ao formato, o que torna praticamente impossível conhecer o histórico de pacientes e trocar informações entre os profissionais de saúde.
De forma pontual, a solução buscada para o problema acima consiste na implantação de um prontuário único eletrônico nacional , e a forma como ele pode vir a impactar a continuidade no cuidado pode ser vista no vídeo do link a seguir, que conta a história do personagem "Alberto": https://proadi.eadhaoc.org.br/mod/page/view.php?id=1.
Concluindo, a inexistência de informação pregressa sobre a saúde de usuários do SUS, útil, confiável e atualizada, é um obstáculo à continuidade do cuidado e, por consequência, à prestação de um serviço público em saúde eficiente e de qualidade. Os excertos normativos a seguir evidenciam essa linha argumentativa:
Considerando a necessidade de garantir a troca da informação assistencial entre os diversos pontos de atenção à saúde, por meio de modelos clínicos capazes de garantir a continuidade do cuidado durante toda a vida do cidadão, apoiar os profissionais de saúde para uma assistência mais resolutiva e segura, disponibilizar, ao paciente, informações sobre seu estado de saúde enquanto protagonista do seu cuidado, e garantir informações de qualidade para a tomada de decisão em saúde, resolve:
 (Res-CIT 19/2017) 
Art. 2º Fica instituído o Programa Conecte SUS, no âmbito do Ministério da Saúde, voltado à informatização da atenção à saúde e à integração dos estabelecimentos de saúde públicos e privados e dos órgãos de gestão em saúde dos entes federativos, para garantir o acesso à informação em saúde necessário à continuidade do cuidado do cidadão. (Portaria 1.434/2020) 
Art. 254-A. Fica instituída a Rede Nacional de Dados em Saúde - RNDS, componente do Sistema Nacional de Informações em Saúde - SNIS, de que trata o art. 47 da Lei nº 8.080, de 19 de setembro de 1990, que consiste em uma plataforma nacional voltada à integração e à interoperabilidade de informações em saúde entre estabelecimentos de saúde públicos e privados e órgãos de gestão em saúde dos entes federativos, para garantir o acesso à informação em saúde necessário à continuidade do cuidado do cidadão.
 (Portaria de Consolidação-MS 1/2017) 
Por oportuno, registre-se que a integração de informações em saúde passou à condição de Política de Estado com a publicação do Decreto 10.531/2020: 
5.3.2. Desafio: melhorar o acesso aos serviços de saúde e a sua qualidade.
Para a melhoria dos serviços de saúde, as orientações são:
 (...) 
- integrar as informações de saúde provenientes das redes pública e privada, a partir da criação de padrão de dados único e da implementação de prontuário eletrônico pelo SUS, a fim de atender à demanda com equidade e eficiência;
De forma mais completa, o caminho para serviços públicos de saúde de qualidade passa pela implantação do conceito de saúde digital no Brasil:
Saúde Digital compreende o uso de recursos de Tecnologia de Informação e Comunicação (TIC) para produzir e disponibilizar informações confiáveis, sobre o estado de saúde para quem precisa, no momento que precisa. (Fonte: https://saudedigital.saude.gov.br/) 
1.1.2 Dos impactos positivos da implantação da Saúde Digital no Brasil
Pode-se inferir a possibilidade de ocorrência de pelo menos os seguintes impactos positivos decorrentes da implantação da Saúde Digital no Brasil (relação exemplificativa) :
h) Melhoria da qualidade dos serviços públicos de saúde, pela melhoria na continuidade do cuidado decorrente de a informação acompanhar o paciente pela rede de atenção (impacto social) ;
i) Aumento da eficiência no gasto governamental em saúde, pela eliminação de exames em duplicidade (por exemplo, pacientes que perdem ou não retiram seus exames) , busca ativa de pacientes com graves morbidades "ocultas" (por exemplo, é mais oneroso amputar a perna de um diabético que não se cuida do que tratá-lo da diabetes preventivamente) , dentre outras inúmeras medidas que os gestores de saúde podem adotar com base em dados clínicos de usuários (impacto institucional) ;
j) Inclusão social, pois um sistema mais eficiente permitirá atender mais brasileiros com a mesma quantidade de recursos (impacto social) ;
k) Simplificação na prestação dos serviços de saúde, decorrente da digitalização do serviço, caso ocorra de acordo com o previsto na Lei 13.460/2017 (impacto social) ;
l) Aumento da eficiência no planejamento governamental, que poderá conceber políticas com base em evidências (impacto institucional) ;
m) Desenvolvimento da indústria nacional, incentivado pelo Estado Brasileiro, que será detentor de base de dados epidemiológica riquíssima para pesquisa científica e desenvolvimento na área farmacêutica e outras ligadas à saúde (impacto econômico) .
Registre-se que este acompanhamento está alinhado ao Objetivo Estratégico 48 do Plano Estratégico do TCU 2019-2025: "Contribuir para a transformação digital do país".
1.1.3 Dos modelos de negócio anteriores (Ministério da Saúde e TCU) 
Entre 2017 e 2018, o Ministério da Saúde fez uma tentativa de implantar o prontuário único eletrônico nacional . Em apertada síntese, o modelo de negócio para integrar informações dos diversos estabelecimentos de saúde, que estão sob governança de entes autônomos, era centralizado (licitações realizadas pelo Ministério da Saúde, com modelo único de solução) , e consistia em duas ações: o Programa de Informatização das Unidades Básicas de Saúde (PI-UBS) , com vistas a apoiar a informatização das unidades da atenção primária à saúde, e o Registro Eletrônico de Saúde (RES) , com vistas a prover o barramento para o Registro Eletrônico de Saúde.
Na época, o TCU utilizou-se de fiscalização concomitante para acompanhar essas ações, na forma prevista no Manual de Acompanhamento do TCU, aprovado pela Portaria-Segecex 27/2016.
Diversos acórdãos foram proferidos e as duas licitações pretendidas foram suspensas devido a indícios de irregularidades graves, dentre os quais destacam-se (Acórdãos 31/2018, 605/2018, 1.567/2018 e 1.961/2018, todos do Plenário do TCU e da relatoria do Ministro Augusto Nardes) :
n) Sobrepreço da ordem de R$ 6 bilhões, em contratação de cerca de R$ 18 bilhões, com potencial ato de gestão antieconômico;
o) Ilegalidade na utilização de modelo de credenciamento;
p) Planejamento orçamentário deficiente, com potencial falta de recursos para dar continuidade ao programa;
q) Ausência de levantamento adequado das soluções disponíveis no mercado e consequente restrição indevida à competitividade da licitação;
r) Deficiência no modelo de fiscalização do contrato, o que levaria ao risco de não receber as soluções contratadas.
Como resultado final, não houve ilegalidades ou desperdícios de recursos, mas também não houve solução de prontuário único eletrônico nacional  implantada para a sociedade brasileira.
1.1.4 Síntese dos novos modelos de negócio (Ministério da Saúde e TCU) e seus resultados até o momento
A partir de 2019, a gestão do Ministério da Saúde se propôs a outro modelo de negócio, desta vez de forma descentralizada  (seção 1.2.5) . Por sua vez, o TCU se propôs a fiscalizar de forma diferente, acompanhando a política pública com fiscalização experimental baseada em métodos ágeis (seção 1.3) . Como sempre, ambas as organizações têm o mesmo propósito: fazer com que a sociedade brasileira receba o prontuário único eletrônico nacional. A seguir, evidencia-se que essas novas formas de atuar sinalizam sucesso, no sentido de que, de forma contrária ao descrito no item anterior, a sociedade brasileira começa a ter serviços entregues.
Como resultado, na data em que este relatório é escrito, temos que o pretendido prontuário único eletrônico nacional começa a ganhar forma, pois:
s) A Rede Nacional de Dados em Saúde (RNDS) , pilar para o funcionamento do prontuário único eletrônico nacional, está implantada nas 27 Unidades da Federação, permitindo que todos os estabelecimentos de saúde do Brasil se conectem à rede, bastando seguir um protocolo bem definido em https://rnds-guia.saude.gov.br/ (por exemplo, em, 17/3/2021, 277 organizações estavam conectadas enviando dados diretamente à RNDS, incluindo laboratórios privados, municípios, estados, distrito federal e o próprio Ministério da Saúde, que encaminha dados de sistemas legados - fonte: painel de monitoramento da RNDS) ;
t) 35.544 das 52.864 equipes de saúde da família que atuam na atenção primária do SUS (67%) , estavam informatizadas em 10/1/2021, isto é, enviando informações da atenção primária para os sistemas do Ministério da Saúde por meio de algum sistema de prontuário eletrônico interno que está conectado à Internet, podendo ser o Prontuário Eletrônico do Cidadão (PEC) , parte integrante do sistema eSUS-AB, fornecido pelo Ministério da Saúde, ou outro sistema de prontuário eletrônico próprio (fonte: Boletim Conecte SUS fevereiro/2021) ;
u) Informações já entram na RNDS vindas diretamente de estabelecimentos privados e públicos, bem como de sistemas legados (em 17/1/2021, constavam informações de cerca de 12,5 milhões de resultados de exames Covid-19, e de cerca de 13 milhões de vacinas contra a Covid-19) (fonte: reunião de coordenação do programa Conecte SUS, em 18/3/2021 - doc. 05) ;
v) As primeiras informações do prontuário único eletrônico nacional estão disponíveis aos usuários do SUS pelo Conecte SUS cidadão (aplicativo para celular ou serviço pelo portal de serviços gov.br) , como os resultados de seus exames Covid-19, as vacinas contra Covid-19 recebidas, medicamentos retirados na Farmácia Popular e sua posição na fila de transplantes (fonte: consultas reais ao Conecte SUS cidadão - ver figuras 1, 2 e 3 a seguir) .
O TCU, com o novo modelo de acompanhamento ágil, focou-se em acompanhar a gestão com propósito primário de apoiar o Ministério da Saúde no fortalecimento de suas três linhas de defesa contra os riscos.
Acompanhando a atuação dos gestores de forma mais próxima, o TCU não identificou irregularidades graves que levassem a propostas de paralisação de contratos, em especial pela pré-disposição dos gestores em ajustar o curso de suas ações sempre que alertados para riscos graves pela equipe de fiscalização (Relatório do 1º ciclo de acompanhamento - Acórdão 379/2020-TCU-Plenário, Rel. Min Benjamin Zymler) .
Figura 1 - Resultado (real) de exame Covid-19 no Conecte SUS cidadão (informação enviada diretamente do laboratório privado para a RNDS) 
Figura 2 - Registro (real) da vacinação contra Covid-19 no Conecte SUS cidadão
Figura 3 - Certificado (real) de vacinação no Conecte SUS cidadão (hoje constam somente as vacinas contra Covid-19) 
Quanto ao apoio no tema gestão de riscos, pode-se evidenciar, em pelo menos duas oportunidades, o reconhecimento público dos gestores do Ministério da Saúde quanto às contribuições do TCU nos avanços na implantação da Estratégia de Saúde Digital: 
w) Em dezembro de 2019, o então Secretário-Executivo do Ministério enviou ofício ao presidente do TCU, agradecendo a colaboração da Corte de Contas e solicitando a continuidade da fiscalização do controle externo (doc. 01) ;
2. A ação supracitada proporcionou a apresentação tempestiva de recomendações e orientações relativas ao Projeto Conecte SUS, que abrange a RNDS - Rede Nacional de Dados em Saúde e Informatiza APS. Acreditamos que esta nova forma de trabalho traz grandes benefícios para o desenho, implementação e avaliação das Políticas Públicas estruturantes no âmbito do Ministério da Saúde. 
 (...) 
4. Desta forma, formalizamos a solicitação de que, nos moldes dos trabalhos realizados pela equipe da SEFTI, haja uma continuidade do "Acompanhamento da gestão de Tecnologia da Informação (TI) , mediante fiscalização com método ágil, em projetos do Ministério da Saúde (RAcom Ágil de TI na função saúde) ", na fase de implementação do Programa Conecte SUS.
x) Em dezembro de 2020, durante apresentação no Congresso da Sociedade Brasileira de Informática em Saúde (SBIS 2020) , a gestora de projeto do Programa Conecte SUS ressaltou as contribuições do TCU aos avanços do programa (doc. 02) .
 
Figura 4 - Telas de apresentação no congresso da SBIS 2020
Longe de afirmar que esses resultados são soluções para o momento de pandemia vivido pelo país hoje, esta seção pretendeu apresentar evidências de que está sendo pavimentado um caminho para que o país tenha um instrumento poderoso para a promoção, proteção e recuperação da saúde dos brasileiros, bem como para lidar com esta e futuras crises em saúde: informação oportuna e precisa para subsidiar tomada de decisão.  
1.1.5 Saúde Digital no Brasil: entendendo a visão atual
A visão atual de saúde digital para o Brasil encontra-se na 1ª parte da Estratégia de Saúde Digital para o Brasil 2020-2028 (ESD 20-28) , nos seguintes termos (doc. 03, p. 21) :
Até 2028, a RNDS estará estabelecida e reconhecida como a plataforma digital de inovação, informação e serviços de saúde para todo o Brasil, em benefício de usuários, cidadãos, pacientes, comunidades, gestores, profissionais e organizações de saúde. 
O ponto central de implementação da Estratégia de Saúde Digital no Brasil é a Rede Nacional de Dados em Saúde (RNDS) (Portaria de Consolidação-MS 1/2017, art. 254-A) :
[...] uma plataforma nacional voltada à integração e à interoperabilidade de informações em saúde entre estabelecimentos de saúde públicos e privados e órgãos de gestão em saúde dos entes federativos, para garantir o acesso à informação em saúde necessário à continuidade do cuidado do cidadão.
Um negócio baseado em plataforma é aquele que promove encontros entre produtores e consumidores. Os produtores geram a informação e as enviam à plataforma. Os consumidores consultam as informações e as usam para algum propósito. Se ocorre geração de valor neste encontro, a plataforma prospera. 
Um dos fatores críticos de sucesso desse modelo é a padronização das informações trocadas: produtores e consumidores têm que acordar sintaxe e semântica do que vai trafegar pela plataforma. No caso das informações em saúde, esses padrões devem ser pactuados em instância de governança tripartite, a Comissão Intergestores Tripartite (CIT) , composta por gestores do SUS representando todas as esferas de governo - União, estados, DF e municípios.
Na RNDS, as diversas partes envolvidas no cuidado aos usuários dos serviços de saúde são, potencialmente, produtores e consumidores das informações enviadas à rede, como ilustra a figura a seguir.  
Figura 5 - RNDS como plataforma (fonte ESD20-28) 
A fim de concretizar um pouco mais como essa plataforma se comporta no mundo real, passa-se a exemplificação de alguns aspectos práticos, observados ao longo da fiscalização, que permitem a integração gradativa das informações à RNDS, na forma prevista no seu ato de constituição (Portaria de Consolidação-MS 1/2017, art. 254-A, § 3º) :
A integração na RNDS das informações previstas no § 1º será feita de forma gradativa até a concretização dessa rede como a via única de interoperabilidade nacional em saúde, devendo as demais iniciativas nacionais de interoperabilidade em saúde convergirem para sua arquitetura.
O envio das informações para a RNDS hoje ocorre basicamente de três formas:
y) O produtor envia a informação por um sistema legado do Ministério da Saúde e o Ministério realiza procedimentos de extração, transformação e carga (ETL) dos dados para a RNDS, sem necessidade de qualquer alteração no sistema legado. Por exemplo, as informações dos medicamentos dispensados que constam da Base Nacional da Assistência Farmacêutica (BNAFAR) chegam por sistema legado inalterado e são carregadas na RNDS. Esta forma de alimentação tem uma etapa de carga inicial, quando é feito um corte na base de dados, e depois necessita de cargas incrementais, à medida que mais dados vão chegando à base do sistema legado;
z) O produtor envia as informações por meio de sistemas disponibilizados pelo Ministério da Saúde que já estão integrados com a RNDS. Por exemplo, o eSUS-AB (sistema que dá suporte à estratégia de atenção básica) e o SIPNI (Sistema de Informações do Programa Nacional de Imunizações) são sistemas legados do Ministério que foram alterados para enviar as informações sobre a aplicação das vacinas contra Covid-19 diretamente para a RNDS. O mesmo ocorreu com respeito ao sistema de Gerenciamento do Ambiente Laboratorial (GAL) , alterado para enviar as informações sobre resultados de exame Covid-19 diretamente para a RNDS;
aa) O produtor da informação integra seu sistema com a RNDS, por meio do protocolo estabelecido em https://rnds-guia.saude.gov.br/ (neste caso, o sistema é chamado "sistema de terceiros") . Por exemplo, dezenas de laboratórios privados já enviam diretamente os resultados de exames Covid-19 para a RNDS desta forma. Outro exemplo são alguns estados, como RN e SP, que enviam as informações sobre aplicação de vacinas contra Covid-19 pela integração de seus sistemas próprios de controle de vacinação com a RNDS. 
No caso do envio de dados por integração de sistema de terceiros, duas funcionalidades devem ser implementadas pelo terceiro no seu sistema: uma para autenticar-se na RNDS, com utilização de certificação digital, e outra para enviar os dados para a RNDS. Este modelo de negócio permite a integração de todos os produtores de informações de saúde à RNDS, por usar padrões abertos e documentados, sem a obrigação de o produtor utilizar qualquer sistema do Ministério da Saúde.
Quanto ao consumo das informações da RNDS, existem duas possibilidades:
ab) Via integração de sistemas de terceiros. De forma análoga ao envio de dados, é possível consultar dados na RNDS. Por exemplo, as unidades da federação podem consultar dados sobre vacinas contra Covid-19 com identificação do vacinado diretamente de seus sistemas, sem uso de sistemas do Ministério.
ac) Pelas interfaces de consumo do Conecte SUS, providas pelo Ministério da Saúde, que apresentarão as informações com visões de três partes interessadas: o cidadão, que poderá ser protagonista do cuidado com sua própria saúde, o profissional de saúde, que poderá ter acesso ao prontuário único eletrônico nacional  de seus pacientes, e o gestor, a quem interessam informações agregadas para tomada de decisões quanto às políticas públicas (https://Conecte SUS.saude.gov.br/) .
Figura 6 - Formas de disponibilização da informação em saúde (Fonte: Apresentação do Ministério da Saúde no SBIS 2020) 
As informações coletadas neste acompanhamento evidenciam que: 1 - o Conecte SUS cidadão já é uma realidade (ver imagens reais da seção 1.2.4) ; 2 - há previsão de que o piloto do Conecte SUS profissional ocorra em julho/2021, em algumas cidades de Alagoas, com profissionais acessando o prontuário único eletrônico nacional contendo informações com resultados de exame covid-19, vacinas contra covid-19, medicamentos dispensados pela assistência farmacêutica do SUS, Sumário de Alta de Internação e Registro de Atendimento Clínico da Atenção Primária (doc. 03) ; 3 - Ainda não há definições quanto às informações e aos indicadores que serão fornecidos no Conecte SUS gestor (doc. 03) .
Do ponto de vista tecnológico, a RNDS está construída com uso de tecnologia blockchain implantada em ambiente de nuvem. Detalhes dessa tecnologia e características da solução da RNDS podem ser consultados em estudo conduzido pelo TCU (Acórdão 1613/2020-TCU-Plenário, Rel. Min. Aroldo Cedraz) . 
No ambiente complexo em que se desenvolve a prestação de serviços de saúde no Brasil, com organizações privadas e públicas das três esferas de governo, o alcance dessa visão de Saúde Digital proposta exige um plano de ação nos termos a seguir (doc. 03) :
O Plano de Ação de Saúde Digital para o Brasil 2020-2028 descreve o conjunto de atividades a serem executadas e os recursos necessários para a implementação da Visão de Saúde Digital, associados a etapas evolutivas. O Plano foi elaborado em torno dos três grandes eixos de ação e de sete prioridades que, ao serem atendidas, levarão gradativamente à Visão.
Observa-se que no modelo de plataforma, tão importante quanto ter a plataforma (RNDS) , é ter produtores e consumidores conectados a ela, surgindo, então, uma das prioridades no plano de ação da ESD: a informatização dos níveis de atenção. O conceito de informatização aqui não se restringe à mera existência de equipamentos e softwares quaisquer, mas ao uso de sistemas de prontuários eletrônicos nos ambientes de atendimento direto ao cidadão que podem ser interoperados com a RNDS, funcionando como produtor e consumidor de informação da plataforma (conceito adaptado da portaria de instituição do programa Informatiza APS - Portaria-MS 2.983/2019) . Outros temas como governança, legislação e capacitação, entre outros, são abordados no plano de ação. 
A última parte da ESD dedica-se a estabelecer ações que permitam construir e manter um sistema de monitoramento e avaliação do plano de ação da Estratégia.
A ESD20-28 foi pactuada pela CIT e incorporada ao arcabouço normativo por meio da Portaria-MS 3.632/2020, sendo possível acessar todas as suas informações no site https://saudedigital.saude.gov.br.
A ESD menciona a existência de ações em três eixos: um contendo as ações de responsabilidade do Ministério da Saúde, e outros dois com vistas a viabilizar a colaboração entre as diversas partes interessadas, tema essencial em um ambiente diversificado com múltiplas partes interessadas, dos setores privado e público, estes das três esferas de governo.
A materialização das ações da ESD de responsabilidade do Ministério da Saúde (eixo 1) se deu por meio do programa Conecte SUS, instituído pela Portaria GM/MS 1.434/2020:
[...] voltado à informatização da atenção à saúde e à integração dos estabelecimentos de saúde públicos e privados e dos órgãos de gestão em saúde dos entes federativos, para garantir o acesso à informação em saúde necessário à continuidade do cuidado do cidadão. 
As Estruturas Analíticas de Projeto (EAP) da figura a seguir (doc. 05) apresentam uma ideia do aumento da maturidade do programa Conecte SUS ao longo de um ano:

Figura 7 - Evolução do Programa Conecte SUS (fonte: reunião de coordenação em 18/3/2021) 
Atualmente, os três projetos prioritários do Conecte SUS que materializarão o prontuário único eletrônico nacional  são, em síntese, os seguintes:
ad) RNDS, que é a infraestrutura de troca de informações;
ae) Informatiza APS, que tem por objetivo receber dados qualificados da Atenção Primária;
af) Conectividade, cujo objetivo é prover pontos de conexão à Internet a locais com serviços de atenção primária que não possuem essa infraestrutura disponível (locais mais remotos) .
1.1.6 Mudanças nas prioridades com a Covid-19
Antes do surgimento da Covid-19, a estratégia de implantação do Conecte SUS consistia em realizar um piloto em uma unidade da federação para posterior expansão nacional, estratégia que visava mitigar, entre outros, alguns riscos identificados em fiscalizações anteriores do TCU (acórdãos mencionados na seção 1.2.3) .
Desta forma, foi escolhido o estado de Alagoas para:
ag) Ampliação da informatização da atenção primária;
ah) Ativação da RNDS no estado para troca de informações cujos modelos já haviam sido pactuados na CIT (Resumo de Atendimento, Sumário de Alta, Medicamentos Dispensados e Imunização) .
Com o surgimento da pandemia da Covid-19, o Datasus realinhou suas prioridades e, quanto à ESD, definiu, por meio de um plano de contingência, que (doc. 20, p. 16) :
A implementação da Rede Nacional de Dados em Saúde (RNDS) priorizará o compartilhamento das notificações e dos resultados de exames em todos os estados e para os estabelecimentos de saúde, que se conectarem a RNDS.
A mudança repentina (e forçosa) da estratégia combinada com o alcance de resultados, ainda que iniciais (seção 1.2.4) , sinaliza que a arquitetura adotada (descentralizada, baseada em plataforma de serviços) tem bom potencial para lidar com riscos inesperados ao longo da implantação da Estratégia que, como se disse, trata de solução para problema complexo (seção 1.2.1) .
1.1.7 Expansão das informações transacionadas na Rede Nacional de Dados em Saúde (RNDS) 
Em observações e entrevistas com os gestores, verifica-se que o fluxo natural para inclusão de uma nova informação na RNDS seguiria as etapas a seguir:
	Ação
	Competência
	Exemplos

	1 - Definir o serviço de saúde que será apoiado com a nova informação a ser transacionada na RNDS (prioridade de negócio) 
	Alta administração
	Não há evidências

	2 - Definir qual informação será a próxima a entrar na RNDS, para dar suporte ao serviço definido no passo anterior
	Proposta pela área de negócio do Ministério (Decreto 9.795/2019) , aprovada pelo CGESD - Res-CIT 46/2019 art. 2º, I.
	Não há evidências

	3 - Definir o modelo de informação da informação que será enviada à RNDS
	CIT, com apoio do CGESD - Res-CIT 46/2019, art. 2º, III, "c"
	Exames: Portaria SAES/MS 1.068/2020 

	4 - Definir o correspondente modelo de dados computacionais
	Datasus/MS - Decreto 9.795/2019, art. 11, I
	https://rnds-guia.saude.gov.br/ 

	5 - Implementar soluções de TI no Ministério da Saúde para operacionalizar a troca de dados pela RNDS
	Datasus/MS - Decreto 9.795/2019, art. 11, IV
	Ver subitens 5.1, 5.2 e 5.3

	5.1 - Implementar os serviços de integração à RNDS para sistemas de terceiros. 
	 Datasus/MS - Decreto 9.795/2019, art. 11, IV
	https://rnds-guia.saude.gov.br/ 

	5.2 - Integrar dados dos sistemas legados (carga de dados do legado e carga incremental) 
	 Datasus/MS - Decreto 9.795/2019, art. 11, IV
	Integração dos dados do GAL - Gerenciador de Ambiente Laboratorial - relativos aos exames de Covid-19 realizados pelos laboratórios públicos.

	5.3 - Adaptar sistemas existentes que o Ministério da Saúde disponibiliza ao SUS para coletar os dados no modelo de dados pactuado.
	 Datasus/MS - Decreto 9.795/2019, art. 11, IV
	Adaptações no e-SUS APS para coleta de dados das vacinas contra Covid-19.

	4 - Criar obrigatoriedade de envio dos dados à RNDS
	CIT - Lei 8.080/1990, art. 14-A, I, apesar de observar-se que a obrigatoriedade do envio de dados até o momento decorreu de leis devido à da pandemia.
	Exames: Lei 13.979/2020 c/c Portaria-MS 356/2020
Vacinas: MP 1.026/2021 c/c Portaria-MS 69/2021

	5 - Monitorar e avaliar o recebimento das informações, adotando medidas corretivas se for o caso
	Demas/MS (Decreto 9.795/2019, art. 12) em conjunto com a área de negócio do Ministério responsável pela informação, submetendo resultados ao CGESD - Res-CIT 46/2019 art. 2º, II.
	Não há evidências

Registra-se na tabela acima que não se obteve evidências da atuação das instâncias de governança no processo, que, aparentemente, foi todo conduzido e liderado pela gestão de TI. Deficiências em governança serão tratadas na seção 2 do relatório.
1.2 Método
Este acompanhamento, por tratar-se de ação experimental, não seguiu estritamente os procedimentos previstos no Manual de Acompanhamento do TCU, aprovado pela Portaria-Segecex 27/2016, mas atendeu aos princípios básicos do acompanhamento, assim como aos princípios de auditoria contidos nas Normas de Auditoria do TCU (NAT) . 
Em síntese, a equipe do acompanhamento realiza avaliações, induz autoavaliações de controles, identifica e comunica riscos aos gestores que os avaliam e decidem por adotar medidas ao longo da fiscalização. Caso algum risco levasse a grave irregularidade, a equipe representaria, o que não ocorreu. Caso ao final da fiscalização os riscos não estivessem mitigados, o relatório conteria determinações, recomendações e ciências. 
Inicialmente, pretendia-se começar este ciclo do acompanhamento pelo monitoramento do plano de ação apresentado pelos gestores no ciclo anterior (doc. 08) , mas dois fatos foram decisivos para desistir deste monitoramento:
ai) Em virtude da pandemia da Covid-19, toda a estratégia do programa foi alterada: inicialmente consistia em um piloto para implantar a RNDS no estado de Alagoas com dados da atenção básica, e passou a ser ativar a RNDS em todo o país e receber dados de exames Covid-19. Diante disso os gestores relataram que (doc. 08) :
Considerando as alterações e evolução da estratégia da RNDS para o combate à COVID-19, os documentos de Plano de Projeto, Escopo, Matriz de Riscos e Raci precisarão ser atualizados e aprovados.
aj) Após a execução de duas oficinas de gestão de riscos, induzidas pelo ciclo de acompanhamento anterior, houve grande amadurecimento da estrutura analítica de projeto do programa Conecte SUS, o que tornaria ineficiente fazer um mapeamento das ações planejadas no final de 2019 e do que estava sendo executado em maio de 2020.
Em consequência, optou-se por iniciar novo ciclo de avaliações, agora fortemente calcado em autoavaliação de controles, privilegiando, inclusive, o aumento de maturidade dos gestores. 
O método empregado neste acompanhamento fez uma combinação de três elementos:
ak) Métodos ágeis;
al) Técnica de autoavaliação de controles (CSA - Control Self Assessment) ;
am) Elementos da doutrina do pensamento exponencial.
O método de auditoria foi baseado nos métodos ágeis, que são utilizados, principalmente, no desenvolvimento de software. O esboço do método já havia sido apresentado a então Secretaria de Métodos e Suporte ao Controle Externo (Semec/TCU) em 14/8/2019, por ocasião do 1º ciclo de acompanhamento (doc. 06, do TC Processo 021.474/2019-2) . 
De forma simplificada, um método ágil de trabalho é aquele em que as tarefas são realizadas em ciclos repetitivos e de curta duração (sprints) , com objetivo primário de fazer entregas ao usuário. Como o propósito desta auditoria foi o fortalecimento das três linhas de defesa do Ministério, os gestores do Ministério da Saúde foram considerados os usuários da auditoria. Registre-se que mesmo com essa premissa, o TCU não abriu mão de seu poder fiscalizatório, alertando, desde as reuniões iniciais com os gestores, sobre a possibilidade de representação em caso de detecção de graves irregularidades ao longo do acompanhamento. 
Neste acompanhamento, objetos candidatos a serem acompanhados foram identificados e relacionados em um backlog, que é uma lista dinâmica e ordenada dos objetos, que foram priorizados, utilizando julgamento profissional da equipe, utilizando-se como parâmetros os fatores risco, materialidade, relevância e oportunidade. As catorze sprints realizadas tiveram duração de duas semanas cada uma.
O backlog foi atualizado durante toda a fiscalização, pois, à medida que o trabalho evoluiu, foram identificados e incluídos novos objetos, bem como removidos objetos que tinham baixa relação risco/custo do controle. São exemplos de itens que estão na última versão do backlog como concluídos (doc. 04) :
an) Piloto da integração de dez laboratórios com a RNDS - avaliação da documentação técnica;
ao) Avaliar projeto da RNDS - Planejamento (via CSA) ;
ap) Avaliar projeto Informatiza APS - Planejamento (via CSA) ;
aq) Avaliar funcionamento do Comitê de Informação e Informática em Saúde -  CIINFO/MS;
ar) Participação (como observadores) nas reuniões de comitês (Sprint 4) ;
as) Avaliar Governança na ESD (Institucionalização via PNIIS) ;
at) Conscientizar a alta administração sobre o funcionamento das três linhas de defesa.
Além do método ágil, este acompanhamento utilizou duas outras ferramentas não comuns às fiscalizações do TCU:
au) Autoavaliação de controles (Control Self Assessment - CSA) , técnica por meio da qual o próprio gestor se auto avalia, tutorado pelo auditor. A equipe revisou listas de verificação anteriores e criou outras, de forma que hoje existem dez listas disponíveis na página da Sefti sobre o tema, acompanhadas de normativos que fundamentam a doutrina CSA na Administração Pública Federal;
av) Incorporação, na medida do possível, de elementos da doutrina do Pensamento Exponencial, em especial staff sob demanda e comunidade e multidão, de forma a alavancar os resultados com equipes pequenas do TCU (uso de CSA é uma forma de staff sob demanda, assim como a participação de dois auditores do Denasus durante parte da fiscalização) .
Durante a fiscalização, foram realizadas dez oficinas de capacitação para gestores do Ministério da Saúde, com 309 participantes (as informações constantes dos sistemas do ISC estão sintetizadas no Apêndice C) .
Integrantes da equipe de fiscalização participaram, como observadores, de 27 reuniões colegiadas no Ministério (reuniões quinzenais de coordenação do programa Conecte SUS, reuniões mensais do Comitê Gestor da Estratégia de Saúde Digital, e duas reuniões do Comitê de Informação e Informática em Saúde (CIINFO/MS) . Todas as reuniões foram realizadas virtualmente pela ferramenta Teams e listadas no Apêndice B. 
A intensificação da aplicação da técnica de observação nesta fiscalização está alinhada com a diretriz do Plano Especial de Acompanhamento das Ações de Combate à Covid-19 do TCU.
Os resultados dos trabalhos da equipe foram materializados numa matriz preliminar de riscos e controles (doc. 06) e submetido frequentemente aos gestores, que foram orientados a: a) oferecer réplica à existência ou não dos riscos apontados, apresentando novos elementos e argumentos; ou b) avaliar a necessidade de adotar medidas para mitigar os riscos.
Nenhuma avaliação apresentada neste acompanhamento foi contestada pelos gestores, que optaram livremente por apresentar planos de ação para aperfeiçoar todos os pontos apontados como deficientes pela equipe de acompanhamento. 
As deficiências que ainda não haviam sido sanadas por ocasião do fechamento do relatório preliminar, foram motivadoras de propostas de recomendação naquele relatório (peça 10) , o qual foi encaminhado para manifestação dos gestores nos termos do art. 14, da Resolução-TCU 315/2020.
Ao se manifestar (peça 14) sobre relatório preliminar do acompanhamento, o Secretário-Executivo do Ministério da Saúde encaminhou plano de ação (peça 15) para tratar todos os apontamentos do relatório preliminar, com prazo para todas as medidas que pretende adotar, de forma que este relatório não conterá propostas de determinações ou recomendações, em linha com o previsto no inciso I do parágrafo único do art. 16 da Resolução-TCU 315/2020.
A fiscalização foi avaliada pelos gestores com uso de um questionário de avaliação de qualidade elaborado pela equipe (peça 17) .
Por fim, ressalte-se que esse trabalho não tem caráter de controle prévio, mas sim de controle concomitante e periódico, nos termos do item 10 do Manual de Acompanhamento e arts. 241 e 242 do Regimento Interno do TCU.
1.3 Limitações
Não houve limitações à fiscalização que impactassem os seus resultados.
Avanços na Gestão de TI geram primeiros resultados concretos no programa Conecte SUS, mas ainda há exposição a riscos elevados 
Conforme relatado e evidenciado nas seções 1.2.4 e 1.2.5, o programa Conecte SUS já apresenta os primeiros resultados concretos (lista exemplificativa) :
aw) Organizações externas já trocam dados diretamente com a RNDS por meio de seus sistemas próprios (exemplo: laboratórios para envio de exames de Covid-19; SES SP e RN para envio de dados da cobertura vacinal contra Covid-19) ;
ax) Sistemas legados do Ministério da Saúde já trocam dados diretamente com a RNDS (exemplo: eSUS-AB e SIPNI) ;
ay) Há carga de dados dos sistemas legados na RNDS (exemplo, sistema BNAFAR) ;
az) Secretarias de Saúde já podem consumir dados da RNDS (exemplo: dados nominais da cobertura vacinal) ; 
ba) Cidadãos já podem consumir dados da RNDS, por meio do Conecte SUS cidadão (exemplos: exames Covid-19, vacinas contra Covid-19, medicamentos dispensados pelos estabelecimentos de saúde públicos) ; 
bb) Cerca de 2/3 das Equipes de Saúde da Família (ESF) do Brasil estão informatizadas, isto é, enviando dados de sistemas de prontuário eletrônico local diretamente para o Ministério da Saúde.
Houve considerável avanço na gestão de riscos por parte da gestão de TI do Ministério da Saúde, ainda que sem direcionamento da governança de TI, como se verá adiante. 
Diversos riscos apontados no acompanhamento anterior foram mitigados, mas ainda persistem riscos considerados elevados segundo julgamento profissional da equipe, com validação dos gestores, os quais serão apresentados por temas.
1.4 Riscos associados às práticas de gestão de projetos
O relatório anterior registrou as seguintes deficiências quanto à gestão dos projetos RNDS e Informatiza APS (doc. 07) :
54. Foram evidenciadas deficiências na gestão do projeto [RNDS] (doc. 08) , como por exemplo: 
54.1. o demandante (Datasus) não representa área responsável pela necessidade; 
54.2. indefinição do ciclo de vida do projeto, em termos de fases, ondas ou iterações, e indicação de eventuais stage gates, em função do escopo e do planejamento aberto; 54.3. ausência de análise de viabilidade; 
54.4. deficiências na definição de escopo, custo e cronograma, inclusive com ausência de linha de base; 
54.5. deficiências na gestão de riscos e controles internos.
[...]
56. As potenciais causas para o relatado acima são as seguintes: 
56.1. Deficiências no componente Liderança em governança de TI (por exemplo, omissão do CIINFO/MS, cultura organizacional de a área de TI demandar soluções que deveriam ser demandadas pelas áreas de negócio) ;
56.2. Deficiências na MGP-MS, que, por exemplo, não contempla a obrigatoriedade de análise de viabilidade do projeto;
56.3. Deficiências em práticas de gestão de projetos; 
56.4. Expectativa da alta administração quanto aos resultados e prazos do projeto combinada com pouca maturidade do projeto; 
56.5. Complexidade combinada com pouca maturidade do projeto.
[...]
61. Entretanto, a iniciativa [Informatiza APS] não vem sendo conduzida com a utilização de disciplinas de gestão de projetos, o que acarreta maior exposição a riscos como descontinuidade da iniciativa, insuficiência de recursos, não atendimento das necessidades que originaram a iniciativa, investimento de recursos sem resultados e não identificação de necessidade de correção de rumos da iniciativa. 
62. Os documentos iniciais de planejamento da iniciativa Informatiza APS (docs. 31 e 32) não contemplam a maioria dos elementos mínimos previstos na Metodologia de Gestão de Projetos do Ministério da Saúde - MPG-MS (doc. 33) .
63. Em reunião realizada em 20/11/2019 (doc. 34) , representante da Secretaria de Atenção Primária à Saúde (SAPS) encaminhou plano de ação (doc. 35) contendo ações com vistas a atacar as seguintes causas: 
63.1. Ausência de aplicação de práticas de gestão de projetos; 
63.2. Deficiências no componente Liderança do modelo de governança de TI (por exemplo, omissão do comitê de TI) ; 
63.3. Expectativa da alta administração quanto aos resultados e prazo combinada com pouca maturidade da iniciativa; 
63.4. Complexidade combinada com pouca maturidade da iniciativa.
 (os documentos referenciados nesta transcrição estão no TC Processo 021.474/2019-2) 
Em síntese, havia necessidade de:
bc) A liderança (alta administração) assumir seu papel na governança dos projetos;
bd) Amadurecer os projetos;
be) Aplicar melhores práticas de gestão de projetos;
bf) Aperfeiçoar a metodologia de gestão de projetos.
A omissão da liderança na governança de TI será tratada na seção 3 deste relatório.
Houve grande amadurecimento dos projetos RNDS e Informatiza APS, em especial pela implementação das práticas de gestão de riscos induzidas pela equipe do TCU no ciclo anterior de acompanhamento, o que foi materializado por duas oficinas de gestão de riscos executadas por gestores do Ministério com coordenação da Dinteg (Processo SEI 25000.033905/2020-49 - Gestão de riscos do programa Conecte SUS) . Esse amadurecimento refletiu-se na evolução das estruturas analíticas de projeto. 
Os gestores foram capacitados (Apêndice B) e realizaram uma autoavaliação de controles dos projetos RNDS e Informatiza APS e Conectividade, cujos resultados foram avaliados pela equipe do TCU (docs. 09 e 10) , cuja síntese (doc. 11) registra o que segue:
a) Houve uma evolução na atividade de planejamento de projetos, conforme indicado nos gráficos acima: a maioria dos controles deficientes apontados em 2019 (Não) estão presentes em 2020 (Sim) .
b) Alguns controles apontados como deficientes em 2019 continuam na mesma situação, destacando-se os que   podem levar a riscos elevados: RNDS - 7.3 (viabilidade financeira) ; 21.1 (pacotes de trabalho gerenciáveis) ; 24.4 (recursos necessários) ; 37 e 37.3 (forma como riscos serão gerenciados e frequência) ; 38 (aquisições - informações indisponíveis) ; e InformatizaAPS: 7.1 (viabilidade técnica) ; 24.4 (recursos necessários) ; 37 e 37.3 (forma como riscos serão gerenciados e frequência) ;
c) Controles para "gestão de mudanças" nos projetos não estão implementados (RNDS: 23, 25, 29, 31, 37, 37.3 e 44; InformatizaAPS: 23, 29, 31, 37, 37.3 e 44) , o que ressalta o risco que foi incluído na Matriz de Riscos e Controles Preliminar:
[R20] - Não definição de processo de gestão de mudanças para os principais itens do projeto (a exemplo de escopo, cronograma e custos) levando à desatualização dos documentos de planejamento do projeto com consequente ausência de parâmetros para acompanhamento da execução do projeto. 
Quinzenalmente há uma reunião de coordenação do programa Conecte SUS, onde são apresentados a evolução das ações dos diversos projetos do programa e os principais pontos de atenção (riscos) . Trata-se de uma reunião de acompanhamento da gestão tática que cumpre importante papel de comunicação e alinhamento entre as diversas gestões envolvidas (dezesseis reuniões foram acompanhadas pela equipe do TCU) , mas que não utilizam parâmetros pré-estabelecidos para avaliação do andamento dos projetos.  
A equipe do TCU buscou então avaliar a execução dos projetos RNDS e Informatiza APS. O risco da ausência de parâmetros se materializou e a equipe não pode emitir opinião, registrando o que segue (doc.12, sintetizando análise do doc. 13) :
1. Não foram identificados controles relevantes para a fase de execução dos projetos InformatizaAPS e RNDS, com destaque para os seguintes itens:
a) Não há lista de requisitos atualizada para os produtos/entregas previstos nos projetos InformatizaAPS e RNDS (item 1.1 da planilha) . O não conhecimento dos requisitos impossibilita avaliar se os produtos/entregas concluídos atendem aos requisitos previstos nos projetos;
b) Não há definição do custo do Projeto RNDS (item 3 da planilha) . Além disso, não há detalhamento do custo para cada produto/entrega previsto nos projetos InformatizaAPS e RNDS (item 3.1) . O não conhecimento dos custos impossibilita avaliar se os produtos/entregas concluídos tiveram o seu custo executado dentro do que foi previsto nos projetos (item 5 da planilha) ;
c) Não há mapa de risco para o projeto InformatizaAPS (item 6 da planilha) . O mapa de risco da RNDS recebido só apresenta riscos relacionados à Carga do GAL, do SISAB, da APAC, entre outras. Além disso, não foram encaminhadas evidências de que os riscos e ações de mitigação são gerenciados nos dois projetos analisados (item 6.1 da planilha) . Durante as reuniões da equipe de Coordenação do Conecte SUS e do CGESD é possível perceber que são apresentados alguns riscos dos projetos, porém sem detalhamento. A gestão de risco não é executada de maneira contínua e estruturada.
d) Não há plano de comunicação para os projetos InformatizaAPS e RNDS (item 7 da planilha) e, consequentemente, não é possível avaliar se os requisitos dos produtos, os custos e os riscos gerenciados para cada um dos projetos estão sendo comunicados às partes interessadas;
e) O gerenciamento da execução do projeto não é realizado de acordo com o planejamento e a aprovação das mudanças no projeto não segue padrão definido, uma vez que não existe processo de gestão de mudanças definido para cada um dos projetos analisados (itens 8 e 9 da planilha) ;
f) Não há evidências de que a instância de governança dos projetos está expedindo novas diretrizes/realinhamento dos projetos analisados (item 11 da planilha) .
2. O resultado da avaliação da fase de execução dos projetos resultou na identificação de um novo risco a ser comunicado aos gestores:
[R22] - Ausência de parâmetros atualizados e de informações dos produtos entregues nos projetos InformatizaAPS e RNDS (custos, requisitos e riscos) levando a produtos entregues que não atendem às necessidades, com custos desconhecidos e com riscos sem o devido controle com consequente não alcance dos objetivos e desperdício de recursos públicos.
Os gestores capacitados (Apêndice B) também realizaram uma autoavaliação de controles do projeto Conectividade, cujos resultados foram avaliados pela equipe do TCU (doc. 14) , cuja síntese (doc. 15) registra o que segue:
O projeto Conectividade APS possui alguns elementos que auxiliam o seu gerenciamento, dispostos em documentos contidos no Processo SEI 25000.053893/2020-79, a exemplo dos itens da Planilha 2 (objetivos) , 5 (escopo) , 6 e 30 (requisitos) , 8 (entregas) , 11 (cronograma) , 12 (orçamento) e 26 (custo) .
Contudo, o projeto não foi concebido usando metodologia de gerenciamento de projeto. Os documentos apresentados demonstram o projeto em fase de execução, não havendo elementos de iniciação e planejamento de projetos, conforme avaliação dos itens da Planilha: 9 (premissas) ; 10 (restrições) ; 13 (partes interessadas) ; 15 (formalização da iniciação) ; 15.2 (aprovação em comitê) ; 20 (não escopo) ; 21 (Estrutura Analítica do Projeto) ; 32 (Papéis e responsabilidades) ; 35 (Plano de comunicação) ; 36 e 37 (Gerenciamento de Riscos) ; e 43 a 47 (Gerenciamento de Integração de Projetos) . Este contexto ressalta o risco que foi incluído na Matriz de Riscos e Controles Preliminar, a saber:
[R23] - Ausência de utilização de metodologia de gerenciamento de projeto (Conectividade APS) levando à falta de parâmetros de controle que direcionam a gestão da execução e das interrelações entre os elementos do projeto com consequente não acompanhamento em tempo hábil para a tomada de decisão sobre o andamento e, portanto, o alcance dos objetivos do projeto.
A ausência de gerenciamento de risco pode afetar o desempenho do projeto, conforme avaliado nos itens da Planilha 36 a 37.4. Além disso, destaca-se a ausência de controles que podem levar a riscos elevados, principalmente no âmbito da viabilidade institucional (7.4) , identificação e interesse das partes interessadas (13 e 13.1) , aprovação em comitê de TI (15.2) , linhas de base (22, 24.2) , comunicação (35) e monitoramento do projeto (44 a 47) .
Controles para "gestão de mudanças" nos projetos não estão implementados (Itens da Planilha: 23, 25, 29, 31, 37, 37.3 e 44) , refletindo o risco R20 já identificado na Matriz de Riscos e Controles Preliminar.
Ausência de análise quanto a continuidade do projeto após os 12 meses contratados (item 7.4 da Planilha) , não havendo evidências de tratativas ou pactuações junto às partes interessadas locais quanto ao compromisso institucional para a manutenção do serviço de conectividade, incluindo avaliações técnica e financeira locais. Da mesma forma, não foram identificados controles para o acompanhamento da continuidade, relatada como importante ao avanço da RNDS. Com isso, ressalta-se o risco que foi incluído na Matriz de Riscos e Controles Preliminar, a saber:
[R24] - Não definição quanto a continuidade do projeto após o período contratado (a exemplo de viabilidade institucional e responsabilidades das partes interessadas) levando à indefinição sobre o comprometimento e capacidade de manutenção dos serviços contratados com consequente perspectiva de descontinuidade da não-conectividade ora sanada e impacto no desempenho da RNDS.
A equipe terminou o desenvolvimento da compreensão dos riscos R22, R23 e R24 após a fase de execução da fiscalização, não tendo sido comunicados concomitantemente aos gestores como ocorreu com os demais, motivo pelo qual não há manifestação dos gestores sobre eles.
Diante do exposto, conclui-se que:
bg) Houve amadurecimento na gestão de projetos do Ministério da Saúde, mas não o suficiente para mitigar todos os riscos relevantes. 
bh) Ainda que seja possível evidenciar que há resultados concretos decorrentes dos projetos (a RNDS está funcionando, a informatização da atenção primária está avançando, mais unidades da atenção primária estão conectadas) , não há possibilidade de avaliar se os projetos estão entregando resultados da forma que deveriam, porque estes resultados não foram definidos pela alta administração. Trata-se de uma situação em que a gestão de TI, no intuito de cumprir seu papel de entregar as soluções de TI demandadas, e ante a omissão das instâncias superiores, vem executando as ações, mas sem o direcionamento, monitoramento e avaliação das instancias de governança.
bi) Nos exames realizados, não se identificou ilegalidade (avaliação direta da execução de despesas não está no escopo deste trabalho) , mas não há como opinar sobre a eficiência ou eficácia do programa Conecte SUS ante a ausência de parâmetros pré-estabelecidos pelos gestores.
bj) O risco R24, específico do projeto Conectividade, pode levar a descontinuidade de conexão de unidades conectadas pelo projeto. 
O Ministério da Saúde se propôs a adotar medidas para (peça 15 linhas 01, 02, 03 e 04) :
bk) Definir parâmetros para os projetos InformatizaAPS, RNDS e Conectividade, pelo menos no que diz respeito a custos, requisitos (incluindo prazos) e riscos, em granularidade tal que permitam o acompanhamento e a avaliação da execução dos projetos.
bl) Implantar controles para que todos os projetos de TI tenham parâmetros, pelo menos no que diz respeito a custos, requisitos (incluindo prazos) e riscos, sempre atualizados e em granularidade tal que permitam o acompanhamento e a avaliação da execução dos projetos, como, por exemplo, incluindo processo de gestão de mudanças na Metodologia de Gerenciamento de Projetos do Ministério;
bm) Avaliar a inclusão de listas de verificação na sua Metodologia de Gerenciamento de Projetos, a fim de consolidar as práticas de planejamento de projetos de TI;
bn) Avaliar e gerenciar o risco "R24 - Não definição quanto a continuidade do projeto após o período contratado (a exemplo de viabilidade institucional e responsabilidades das partes interessadas) levando à indefinição sobre o comprometimento e capacidade de manutenção dos serviços contratados com consequente perspectiva de descontinuidade da não-conectividade ora sanada e impacto no desempenho da RNDS".
1.5 Riscos associados à gestão de portfólios
Por meio de observação em duas reuniões (uma da coordenação do Conecte SUS, em 16/7/2020, e outra do CIINFO/MS, em 11/8/2020) , a equipe identificou e comunicou o seguinte risco (doc. 06) : 
R03: Ausência/deficiências na gestão de portfólio levando à inconsistência entre ações e produtos esperados para 2020 com consequente não alcance dos objetivos priorizados (produtos não entregues) ou desperdício de recursos (ações realizadas sem produtos priorizados) . Os próprios gestores se propuseram a avaliar a extensão do risco. A equipe do TCU proveu capacitações (Apêndice B) e os gestores realizaram autoavaliações de controles da gestão de dois potenciais portfólios (potenciais, pois não estão formalizados como portfólios) : o conjunto de ações da ESD-Programa Conecte SUS e o conjunto de ações ajustadas pelo Ministério da Saúde junto à Casa Civil da Presidência da República com objetivo de contribuir para a Política de Transformação Digital do Governo Federal. Os resultados das autoavaliações dos gestores foram analisados pela equipe do TCU (docs. 16 e 17) .
A síntese da avaliação da gestão do "portfólio da ESD" registrou o seguinte (doc. 18) :
a) A planilha da Matriz de Portfólio precisa ter um conjunto de informações para subsidiar os gestores na tomada de decisões, como por exemplo: Objetivo e Demandante, uma vez que os integrantes dos comitês tendem a conhecer apenas os projetos específicos de sua área (item 2.1 da Planilha) . Outra boa prática seria a inclusão de informações relativas ao custo e complexidade dos projetos, importantes para a definição das priorizações dos projetos/programas (item 3 da Planilha) .
b) A planilha da Matriz de Portfólio não apresenta de forma clara a interdependência entre os projetos e subprojetos, conforme exemplo apresentado no item 2.2 da Planilha. Também não demonstra a priorização dos projetos/subprojetos, o que existe é a classificação de todos os projetos nas áreas prioritárias da ESD (item 4 da Planilha) . 
c) Não foram localizados parâmetros relacionados ao monitoramento dos projetos na planilha da Matriz de Portfólio (item 6 da Planilha) . Uma boa prática seria apresentar as informações de monitoramento, recebidas dos gestores dos projetos, em aba separada ou em outro documento. Também não foi demonstrada a periodicidade de envio das informações dos gestores de projeto/programas ao gestor do portfólio (item 7 da Planilha) .
d) Os Relatórios Quinzenais de Status do Conecte SUS, enviados pós-reunião de coordenação, são informativos, no entanto são incipientes para o acompanhamento do portfólio (item 8 da Planilha) , uma vez que não consolida os indicadores, os riscos e o resultado da avaliação dos riscos entre os projetos (itens 8.1, 8.2 e 8.2.1 da Planilha) .
e) Nos resumos executivos das reuniões ordinárias e extraordinárias do CGESD não há deliberação (aprovação formal) sobre priorização e continuidade das ações apresentadas (item 9 da Planilha) , observa-se que ocorre a comunicação do andamento dos projetos e discussão sobre alguns produtos (item 8 da Planilha) . Aprovações formais garantem a legitimidade sobre os assuntos tratados.
A síntese da avaliação da gestão do portfólio "Plano da Transformação Digital da Saúde" registrou o seguinte (doc. 18) :
a) O Openproject precisa ter um conjunto de informações para subsidiar os gestores na tomada de decisões, como por exemplo: Objetivo e Demandante, uma vez que os integrantes dos comitês tendem a conhecer apenas os projetos específicos de sua área (item 2.1 da Planilha) . Outra boa prática seria a inclusão de informações relativas ao custo e complexidade dos projetos, importantes para a definição das priorizações dos projetos/programas (item 3 da Planilha) .
b) O Openproject não apresenta de forma clara a interdependência entre os projetos e subprojetos, conforme exemplo apresentado no item 2.2 da Planilha, e ainda, a priorização "normal" atribuída alguns dos projetos/subprojetos, não permite avaliar quais são os projetos efetivamente prioritários (item 4 da Planilha) . 
c) O monitoramento dos projetos é um ponto de atenção, uma vez que não foram localizados parâmetros relacionados ao monitoramento (item 6, 6.1 e 6.2 da Planilha) , não existem relatórios de monitoramento que consolide indicadores e riscos (itens 8, 8.1, 8.2 e 8.2.1 da Planilha) , bem como não há definição sobre a periodicidade de envio das informações dos gestores de projeto/programas ao gestor do portfólio (item 7 da Planilha) .
d) Não há evidências de formalização do Plano de Transformação Digital da Saúde nem de seu monitoramento pela alta administração do Ministério (itens 9 e 10) , pois os únicos documentos que se têm conhecimento que reúnem ações de TI no Ministério da Saúde são o PDTI e a ESD.
Diante do exposto, conclui-se que:
bo) Houve aumento da maturidade de gestão de portfólios, pois inicialmente os gestores não tinham consciência da importância desta abordagem, e passaram ao ponto de conseguir se auto avaliar;
bp)  As práticas de gestão de portfólios no Ministério da Saúde são bastante incipientes em todos os grupos de práticas avaliadas: a) identificação dos projetos do portfólio, b) definição de parâmetros para gerir o portfólio; c) parâmetros para monitorar o portfólio; d) ações de monitoramento do portfólio; e) participação da governança.
Pelas observações durante as reuniões, a equipe comunicou aos gestores que parece existir pelo menos três portfólios de projetos de TI que devem estar inter-relacionados: os projetos da ESD; os projetos do PTD da Saúde; o PDTI do Ministério da Saúde.
O Ministério da Saúde se propôs a adotar medidas para (peça 15, linhas 05 e 06) :
bq) Implementar práticas de gestão de portfólios de projetos de TI, podendo utilizar-se de referências como a lista de verificação utilizada na autoavaliação realizada durante este acompanhamento e a Metodologia de Gerenciamento de Portfólio de Projetos do Sisp - Versão 1.0 (MGPP-Sisp) ;
br) Avaliar como integrar os seus diversos projetos e portfólios de TI para reduzir o risco de inconsistência entre ações e produtos esperados, com consequente não alcance dos objetivos priorizados (produtos não entregues) ou desperdício de recursos (ações realizadas sem produtos priorizados) das ações de TI.
1.6 Riscos específicos em projetos
Ainda no tema gestão de projetos, foram identificados e comunicados seis riscos descritos a seguir, com as respectivas medidas adotadas e análises (doc. 06) .
R02: Monitoramento da evolução da informatização (InformatizaAPS) não considera diferenças de diretrizes entre UF (algumas eram baseadas em UBS e outras em ESF) levando a distorções nas métricas de acompanhamento com consequente tomada de decisões com base em informação que não representa a realidade.
R07: Inexistência de modelo de dados informacional sobre exames pactuado c/c necessidade de antecipar envio de informações relativas aos exames relacionados à COVID-19 levando a sistemas implantados com modelo de dados computacional sem referência à modelo de dados informacional pactuado com consequente necessidade de manutenção nos sistemas (caso o modelo informacional que vier a ser aprovado não seja aderente ao modelo de dados computacional adotado) ou danos à imagem do Ministério por ter tomado decisões unilaterais em política de governança multinível.
O Risco R02 foi tratado pelo gestor ao implantar dois tipos de métricas para o monitoramento ("uma primeira métrica leva em conta o número absoluto de equipes informatizadas e uma segunda métrica considera o número relativo (percentuais) de equipes informatizadas") e o Risco R07 foi tratado com a publicação da Portaria SAES/MS 1.068/2020, sendo ambos considerados mitigados. 
R06: Entrada em produção dos sistemas Conecte SUS profissional e paciente c/c registros da base dos sistemas legados rejeitados sem tratamento levando à incompletude dos dados do paciente nos sistemas com consequente tomada de decisão com base em informação incompleta que parece ser completa.
Os gestores informaram a seguinte medida de controle para o Risco R06 (doc. 06) :
Será acrescentada Nota Informativa e/ou Termo de uso no Conecte SUS (Cidadão e/ou Profissional) , explicando sobre a limitação da perda de informação devido à baixa qualidade de identificação do indivíduo (baixa porcentagem dos registros) .
Até o momento em que este relatório foi escrito, a ação não havia sido implementada.
O Ministério da Saúde se propôs a adotar medidas para (peça 15, linhas 07) :
bs) Gerenciar o risco "R06: Entrada em produção dos sistemas Conecte SUS profissional e paciente c/c registros da base dos sistemas legados rejeitados sem tratamento levando à incompletude dos dados do paciente nos sistemas com consequente tomada de decisão com base em informação incompleta que parece ser completa".
R21: Programa Informatiza APS não controla a qualidade dos dados recebidos com consequente entrada de dados com qualidade inadequada levando à existência de informação imprestável para tomada de decisão clínica, despesas com a limpeza/adequação/reenvio de dados posteriormente e de repasses indevidos no programa.
Os gestores informaram a seguinte medida de controle para o Risco R21 (doc. 06) :
- Existem parâmetros que definem o volume mínimo de dados que devem ser transmitidos para a Base do SISAB, e estes são revistos periodicamente para assegurar a melhoria contínua das informações registradas pelos profissionais no Prontuário Eletrônico - Nota técnica nº 4/2020 CGIAP/DESF/SAPS/MS (https://aps.saude.gov.br/ape/informatizaaps/monitoramento) ;
- Existem outras iniciativas relacionadas à qualidade de informação que estimulam gestores locais e trabalhadores de saúde a fazerem o bom registro nos prontuários eletrônicos utilizados. A mais importante delas é o componente de pagamento por desempenho do Previne Brasil que a partir de indicadores de saúde define a quantidade de recursos a serem transferidos aos municípios;
- As informações de natureza clínica para o cuidado e a gestão do cuidado ficam sob guarda exclusivamente daqueles com acesso às bases locais. O Ministério da Saúde acessa apenas informações de natureza administrativa para planejamento, monitoramento e avaliação dos programas e políticas sob sua responsabilidade.
Entende-se que as medidas não tratam adequadamente o risco pois:
bt) O risco aborda a qualidade dos dados, e a primeira medida apontada trata da quantidade de dados;
bu) A segunda medida trata de um controle com base nas consequências do risco - dados ruins tendem a levar a um desempenho ruim do município no programa Previne Brasil, que levaria a uma perda de recursos naquele programa, mas não no programa Informatiza APS. Ademais, os resultados medidos pelo Previne Brasil são afetados por outros fatores além da qualidade dos dados do InformatizaAPS, de forma que este controle pode não ser suficiente para mitigar o risco apresentado;  
bv) A terceira medida considera que informações de natureza clínica não seriam enviadas à RNDS, o que não se alinha com o próprio propósito da RNDS. 
Registre-se que não se espera que apenas mecanismos tecnológicos (críticas de dados) sejam utilizados para a mitigação do risco apresentado. Numa política que tem várias partes interessadas, todas podem (e devem) contribuir nos controles. 
Assim, potencialmente, controles executados de forma difusa por partes interessadas podem contribuir para a melhoria da qualidade de dados, como, por exemplo, a notificação de dados com baixa qualidade por profissionais de saúde que acessam esses dados, ou pelo próprio usuário do SUS, podem ser avaliados como controles com boa relação custo-benefício. 
O Ministério da Saúde se propôs a adotar medidas para (peça 15, linha 08) :
bw) Reavaliar o gerenciamento do risco "R21: Programa Informatiza APS não controla a qualidade dos dados recebidos com consequente entrada de dados com qualidade inadequada levando à existência de informação imprestável para tomada de decisão clínica, despesas com a limpeza/adequação/reenvio de dados posteriormente e de repasses indevidos no programa."
R05: Atraso na aprovação das regras de consentimento de acesso aos dados c/c previsão de lançamento dos sistemas que acessam dados pessoais do paciente (e.g., botão eSUS e Conecte SUS profissional) levando à disponibilização de informações em desconformidade à legislação (e.g., LGPD) com consequente questionamentos judiciais/danos à imagem do Ministério.
O risco trata da forma como os usuários do SUS consentirão o uso de suas informações no sistema. Os gestores informaram que foi implementado o modelo de consentimento opt-out por padrão, modelo no qual o usuário consente o uso das informações por qualquer médico que o atende. Os gestores informaram ainda que o usuário pode "desligar" essa autorização, que a proposta encaminhada à Conjur/MS não foi analisada até o momento e que há grupo de trabalho para estudar melhor o assunto (doc. 21) .
Diante do exposto, conclui-se que houve uma decisão de implementação do consentimento opt-out sem suporte normativo claro, de forma que o risco R05 permanece não gerenciado.
O Ministério da Saúde se propôs a adotar medidas para (peça 15, linha 09) :
bx) Gerenciar o risco "R05: Atraso na aprovação das regras de consentimento de acesso aos dados c/c previsão de lançamento dos sistemas que acessam dados pessoais do paciente (e.g., botão e-SUS e Conecte SUS profissional) levando à disponibilização de informações em desconformidade à legislação (e.g., LGPD) com consequente questionamentos judiciais/danos à imagem do Ministério".
Deficiências na Governança do Ministério da Saúde contribuem para manutenção de riscos elevados na implementação da Estratégia de Saúde Digital
Governança pública é o "conjunto de mecanismos de liderança, estratégia e controle postos em prática para avaliar, direcionar e monitorar a gestão, com vistas à condução de políticas públicas e à prestação de serviços de interesse da sociedade" (Decreto 9.203/2017, art. 2º, I) .
Implementar e manter mecanismos, instâncias e práticas de governança  é atribuição da alta administração dos órgãos e das entidades, entendida como "Ministros de Estado, ocupantes de cargos de natureza especial, ocupantes de cargo de nível 6 do Grupo-Direção e Assessoramento Superiores - DAS e presidentes e diretores de autarquias, inclusive as especiais, e de fundações públicas ou autoridades de hierarquia equivalente" (Decreto 9.203/2017, art. 6º e art. 2º, III) .
Relatórios do TCU no acompanhamento das ações do Ministério da Saúde para combater a pandemia da Covid-19 já registraram de forma exaustiva as graves deficiências nas práticas de governança da pasta (Acórdãos 1.335, 1.888, 1.817, 4.049, todos em 2020, do Plenário do TCU, relatados pelo Min. Benjamin Zymler) .
O Ministério da Saúde estabeleceu um comitê interno de governança em 2018 que nunca exerceu suas atribuições, segundo informações obtidas por meio de observação durante a fiscalização e a ausência de qualquer informação publicada na Internet, como determina o art. 8º da Portaria-MS 4.389/2018.  
Recentemente foi publicada nova portaria (Portaria-MS 347/2021) cujo texto tem conteúdo análogo ao anterior, o que não representa qualquer evidência de evolução no sentido de tornar efetiva uma instância capaz de apoiar a governança do Ministério (a realização de uma reunião com avaliação, direcionamento e monitoramento de ações evidenciaria um avanço que a mera republicação de uma norma não é capaz de fazer) .
Os reflexos das deficiências em governança para a implantação da Estratégia de Saúde Digital serão objeto desta seção do relatório.
1.7 Alta administração não avalia, direciona nem monitora a gestão de TI 
O relatório anterior registrou as seguintes deficiências quanto ao planejamento de TI (doc. 07) :
70.	Foram evidenciadas, dentre outras (doc. 37) , as seguintes deficiências no PDTI em vigor:
70.1.	não há processo formalizado para acompanhar o cumprimento das metas do plano;
70.2.	não há detalhamento dos planos de gestão de pessoas, orçamentária e de riscos;
70.3.	não foram consideradas diretrizes de governo para a transformação digital contidas na Estratégia de Governo Digital - EGD (doc. 38) .
71.	Foram consideradas deficiências as lacunas entre PDTI 2019-2021 (doc. 36) e o previsto nos seguintes normativos: Decreto 8.638/2016, Portaria SGD 778/2019, EGD 2016-2019 Revisada e Guia de PDTI do Sisp v.2.0.
[...]
75.	Como um dos fatores críticos de sucesso para um bom planejamento de TI é um comitê de TI atuante, a redefinição do CIINFO/MS (doc. 43) e a retomada de seu funcionamento (doc. 44) sugerem que o Ministério está dando os primeiros passos para ajustar seu planejamento de TI.
Como se verá a seguir, em 2020 o PDTI do Ministério não foi ajustado e o CIINFO/MS não atuou como esperado.
Ao longo deste acompanhamento, a equipe de fiscalização registrou e comunicou os seguintes riscos (doc. 06) :
R01: Ações planejadas para abordar as deficiências apontadas pela equipe do TCU em 2019 não cobrem todas as deficiências levando à manutenção dos riscos apontados à época com consequente não alcance pleno dos objetivos do projeto.
R09: Revisão do PDTIC/MS com vistas a adequar legalidade das contratações realizadas no início da pandemia do COVID-19 sem ajustar as deficiências (e.g., as apontadas pela equipe do TCU em 2019) levando à manutenção dos riscos apontados à época (e.g., FDS de ações) com consequente não alcance dos objetivos da ESD e do PDT da Saúde.
R10: Ausência de representantes de algumas áreas (titulares e suplentes) nas reuniões do CIINFO/MS levando à não discussão de temas importantes para a ESD e/ou ao questionamento de decisões tomadas nas reuniões com consequente não avanço da implementação da ESD e do PDT da Saúde.
R11: Priorização de projetos de TI com base em critério apresentado pelo Datasus sem aprovação no CIINFO/MS levando ao questionamento da priorização apresentada pelo Datasus com consequente danos à imagem do Datasus no Ministério por ter tomado decisões unilaterais e falta de participação das áreas negociais.
Para gerir o Risco R01, os gestores realizaram novas avaliações comentadas na seção 2 deste relatório. 
Para o Risco R09, os gestores informaram a intenção de reformular todo o PDTI (docs. 22 a 25) , estabelecendo um processo para o monitoramento, avaliação e atualização do Plano, mas ainda sem plano de ação aprovado por quem deve se apropriar do PDTI: a alta administração e o CIINFO/MS.
Para o Risco R10, que já havia sido alertado no acompanhamento anterior, a medida prevista foi a mesma já informada anteriormente, que não surtiu efeito ao longo de 2020 (doc. 06) : 
Será providenciado através da Secretaria Executiva um comunicado via Processo SEI às Secretarias/Departamentos e aos representantes do CIINFO, corroborando a importância da presença de TODOS os membros do Comitê CIINFO, para que as decisões estratégicas de TIC do MS sejam discutidas e deliberadas este no comitê.
Com respeito ao Risco R11, foi informado que "Os projetos priorizados foram definidos em reunião de alinhamento estratégico na Casa Civil entre o SE/MS, SGD/ME e SEME/PR" (doc. 06) , com anexação de apresentação e e-mails trocados com a Casa Civil. Não há evidência de aprovação pelo CIINFO/MS dos projetos do chamado Plano da Transformação Digital da Saúde (que não existe formalizado) , como se pode observar das suas duas atas de reunião de 2020.
Para ampliar a evidenciação do silêncio da alta administração do Ministério quanto às decisões de TI, recorre-se a tabela da seção 1.4 do relatório, que mostra o fluxo de ações que deveria ser observado para expansão da RNDS. Ressalte-se que as etapas iniciais e finais são responsabilidades da alta administração, respectivamente, definir a informação da área de negócio que é prioritária para entrar na RNDS e o monitoramento e avaliação do recebimento e uso dessas informações. 
Na reunião do CGESD realizada em 26/2/2021, foi discutida a ausência da priorização das informações que deveriam entrar na RNDS (1ª ação da tabela da seção 1.4) , evidenciando a primeira lacuna deixada pela ausência da alta administração nas decisões da ESD.
Não se evidenciou participação das instâncias de governança na decisão de priorizar a entrada de informações sobre exames Covid-19 na RNDS. O documento que publicizou esta decisão foi o plano de contingência do Datasus, documento em que a autoridade máxima é o Diretor do Datasus, liderança da gestão de TI.
A mais importante estrutura de apoio à governança de TI no Ministério da Saúde é o seu Comitê de Informação e Informática em Saúde (CIINFO/MS) , estabelecido pela Portaria-MS 1.796/2019.
Os gestores do Ministério foram capacitados (Apêndice B) e realizaram autoavaliação do funcionamento do CIINFO/MS (doc. 26) . O resultado da autoavaliação dos gestores foi analisado pela equipe do TCU que, em síntese comunicou aos gestores que (doc. 27) :
a) Com relação à institucionalização do Comitê verifica-se que não estão disponibilizados os atos de designação dos componentes do CIINFO (itens 1.6, 2 e 8.1 da planilha) , além do mais não houve participação efetiva dos membros do comitê nas duas primeiras reuniões, fato que sinaliza a fragilidade no engajamento dos membros na tomada de decisões, e consequentemente no estabelecimento de priorização dos projetos de interesse de cada área (Identificado na Matriz de Riscos e Controle Preliminar - Riscos R10 e R11) .
b) Verifica-se que as reuniões realizadas até o momento não seguiram a periodicidade estabelecida no art. 5º da Portaria 1.796, de 11 de julho de 2019 - trimestral (itens 5 e 8 da planilha) .
c) Percebe-se a ausência de um plano de comunicação (itens 1.8, 3.1, 4 e 4.1 da planilha) que vise identificar quais informações serão disseminadas às partes interessadas, de que forma e em que momento serão disponibilizadas. 
d) Não se verifica cronograma de realização das reuniões do comitê (item 5 da planilha) , bem como informações relativas aos projetos priorizados, divulgação das metas alcançadas a cada trimestre/semestre, bem como a existência de planos de ação (item 9.2 da planilha) , com ações, responsáveis e prazos (Identificado na Matriz de Riscos e Controle Preliminar - Risco R11) .
e) Não há evidências quanto ao encaminhamento do relatório de atividades à alta administração para monitoramento e avaliação do funcionamento do comitê de TI (itens 10 e 11 da planilha) .
f) Destaca-se que não há clareza na definição do tipo (estratégico ou executivo) e da natureza (consultivo ou deliberativo) do comitê (itens 1.2 e 1.2.1 da planilha) . Não há declaração explícita, se limitando a elencar as funções do comitê. O tipo e a natureza são fatores importantes por influenciarem nos temas/assuntos a serem analisados pelo comitê, na indicação dos membros e na periodicidade de reuniões.
O CIINFO/MS se reuniu por duas únicas vezes em 2020, e da documentação disponibilizada no seu site (https://datasus.saude.gov.br/ciinfo/) e observações realizadas pela equipe de fiscalização durante as reuniões, evidencia-se que:
by) Houve avanço, em relação à 2019, quanto às atividades de secretariado (organização das reuniões, pauta prévia, atas) ;
bz)  Não há presença da alta administração, com poder de decisão em assuntos importantes;
ca) As pautas não tratam do cerne do que é governar a TI de uma organização, como avaliar e priorizar necessidades, estabelecer direcionamento estratégico, monitorar e avaliar a estratégia estabelecida.
Na segunda reunião do CIINFO/MS ficou registrado na ata o que segue:
Comunicado aos membros do CIINFO pelo Presidente que considerando a necessidade de alteração das suas esferas deliberativas, e em função da necessidade de reunir o Secretário Executivo, o CIINFO passará por mudanças com revisão e elaboração da nova Portaria de reestruturação, na qual a responsabilidade de comando será do Secretário-Executivo, com o objetivo de alinhar com a Governança Coorporativa e Estratégica do MS;
Posteriormente, os gestores encaminharam minuta de portaria (processo SEI 250000Processo 136276/2018-93) para reformulação da atuação do CIINFO/MS (doc. 28) que, em análise sumária, cria mecanismos para melhor governança de TI no Ministério, pois:
cb) Define explicitamente a natureza de governança do comitê, como se verifica pelo uso dos verbos aprovar, autorizar e monitorar nos arts. 1º e 2º;
cc) Objetiva a condução da gestão da TI no Ministério, ao prever existência de indicadores e metas para mensurar resultados em TI (art. 2º V e 3º II) ;
cd) Coloca como titulares do comitê integrantes da alta administração, presididos pelo Secretário-Executivo, sendo exceção a participação de substitutos (art. 4º) ; 
ce)   Cria um subcomitê executivo, para as atividades de coordenação, acompanhamento e proposição das medidas que devem ser aprovadas pela governança (art. 3º) .
Diante do exposto, conclui-se que:
cf) Os gestores já sinalizaram que entenderam a necessidade de estabelecer um processo claro para acompanhamento, monitoramento e atualização do PDTI;
cg) Não há evidências de que a alta administração do Ministério da Saúde tenha participado das decisões na área de tecnologia da informação durante o período acompanhado;
ch) O comitê instituído para apoiar a alta administração na governança de TI (CIINFO/MS) não exerce as atividades de apoio a governança, pois não avalia, direciona e monitora a gestão da TI;
ci) A gestão de TI do Ministério vem produzindo resultados pelas suas iniciativas próprias, com base na sua visão, sem o apoio explícito e formal da alta administração, e sem monitoramento quanto aos resultados alcançados;
cj) A implantação do CIINFO/MS nos moldes propostos na minuta de portaria ainda não aprovada pode contribuir para a melhoria da governança de TI no MS;
ck) O PDTI do MS não contém todas as ações de TI executadas pelo Ministério (por exemplo, as ações do chamado Plano de Transformação Digital da Saúde não se encontram no PDTI) .
O Ministério da Saúde se propôs a adotar medidas para (peça 15, linhas 10, 11, 12 e 13) :
cl)  Estabelecer processo de trabalho para realizar o acompanhamento, monitoramento e atualização do PDTI;
cm) Incluir no PDTI todas as ações de TI que serão de responsabilidade do Ministério da Saúde, executadas ou não pelo Datasus;
cn) Realizar autoavaliação do PDTI que vier a substituir o atual, com uso da lista de verificação disponível em https://portal.tcu.gov.br/autoavaliacao-de-controle;
co) Adotar medida para que o CIINFO/MS seja efetivamente um comitê de apoio à governança de TI no Ministério, como, por exemplo, adotando o previsto na minuta de portaria constante do processo SEI 250000Processo 136276/2018-93.
1.8 Fortalecimento das três linhas de defesa avança pouco no Ministério da Saúde 
O relatório anterior registrou que a "Gestão de riscos avança no Ministério da Saúde, mas é necessário consolidar a cultura de riscos e controles", em síntese, nos seguintes termos (doc. 07) :
103. Do exposto nesta seção, conclui-se que houve avanços na implementação das duas primeiras linhas de defesa. Entretanto, ante o estágio inicial em gestão de riscos, faz-se necessário consolidar os esforços para estabelecer uma forte cultura de gestão de riscos e controles no Ministério.
104. Além da necessidade de implementar os planos de ação mencionados nas seções 2 a 4 deste relatório, também se faz necessário que a alta administração supervisione de forma mais intensa a atuação das três linhas de defesa para o gerenciamento eficaz dos riscos. (grifamos) 
No início deste acompanhamento, foram confirmados avanços na atuação da primeira linha de defesa no contexto do programa Conecte SUS. Os avanços materializam-se pela elaboração de um mapa de riscos envolvendo as duas principais iniciativas do programa - a RNDS e o Informatiza APS - consolidados no processo SEI 25000.033905/2020-49. 
Foi ainda elaborado mapa de risco relativo aos subprojetos de carga de dados dos sistemas legados, estes sob responsabilidade exclusiva do Datasus (doc. 29) .
Durante as reuniões da equipe de Coordenação do Conecte SUS e do CGESD, também foram apresentados alguns riscos dos projetos, porém sem detalhamento. 
Ao longo do acompanhamento ainda foi possível perceber que a gestão de riscos não é executada de maneira contínua e estruturada, porque não se obteve evidência de que os riscos mapeados nas oficinas iniciais e as medidas previstas para seu tratamento foram acompanhados e monitorados de forma sistemática.
Mais ainda, o tema gestão de riscos não consta da pauta de nenhuma das reuniões do CIINFO/MS que, como representantes da alta administração, deveria ser os guardiões a zelarem pela existência de processos de gestão de riscos em TI.
Observe-se que o Programa Conecte SUS é transversal, afetando potencialmente todas as áreas de negócio do Ministério (por exemplo, a RNDS trafegará dados de todas as áreas) . Assim, não existem somente riscos de tecnologia a serem gerenciados, havendo, de fato, a necessidade de pluralidade de atores dentro do Ministério para gerir os riscos sob sua governabilidade, e alguns outros atores responsáveis por fazerem a interlocução para gerenciamento de riscos que estão fora da governabilidade do Ministério, ante a natureza tripartite da Estratégia de Saúde Digital (por exemplo, junto ao Conass e Conasems) . Tal fato leva a necessidade de que todo o Ministério absorva a cultura de gestão de riscos.
Durante entrevistas informais com gestores da Diretoria de Integridade (Dinteg) e do Departamento Nacional de Auditoria do SUS (Denasus) , mapeou-se e comunicou-se o seguinte risco:
R13: Cultura dos gestores de que gestão de riscos e atividades de controle são responsabilidade da Dinteg e do Denasus, levando a deficiências na gestão de riscos pelos gestores com consequente não alcance pleno dos resultados de políticas, programas e projetos que contribuem para o alcance dos objetivos do Ministério.
A comunicação deste risco foi feita pessoalmente ao então secretário-executivo, quando a equipe do TCU se ofereceu para apoiar a sensibilização sobre o tema no Ministério. Houve então a execução de seis oficinas de capacitação sobre cultura de gestão de riscos, direcionada a mais de 300 ocupantes de cargos DAS-4 e superior do Ministério (Apêndice B) .
Os gestores informaram que tratariam o risco da seguinte forma (doc. 06) :
Promover capacitação em Gestão de Riscos e as três linhas de defesas, em dois níveis: I) Gestão para os DAS 6, 5 e 4; II) Intermediário para 250 colaboradores do Ministério. Está em fase de aprovação a PGR e em revisão final a Metodologia, o Guia e as matrizes de priorização (*) . Há também em fase de projeto (**) o plano de continuidade de capacitação para os anos de 2021, 22 e 23, com a criação de vídeos curtos de fixação da PGR e da Metodologia; uma especialização EAD para cerca de 1.000 colaboradores; um mestrado para 5 servidores; e a implementação de uma plataforma informatizada de planejamento, monitoramento e comunicação para acompanhamento dos planos de gestão de riscos das UGRs (piloto) . (*) Tratam-se de projetos, que podem não ser aprovados pela Alta Adminsitração, mas que já estão em fase de tratativas, definições e pilotos.
Das medidas elencadas, apenas as capacitações foram adiante. E mesmo assim, há sinais de que não surtiram todos os efeitos desejados. Gestores DAS-6 e DAS-5 participaram das oficinas promovidas pela equipe do TCU, mas mesmo assim não havia nenhum deles presente na última reunião do CIINFO/MS em 2020, reunião posterior às oficinas.
A Política de Gestão de Riscos, que pode conduzir à estruturação e continuidade na gestão de riscos no Ministério, permanece em minuta (doc. 30) , bem como os guias e manuais necessários para sua implementação (processo SEI 25000.015150/2021-81) . A inexistência dessa política dificulta a consolidação do papel da Dinteg como coordenadora do processo de gestão de riscos no Ministério, no apoio ao Comitê de Gestão de Riscos que deve ser criado, e consequente amadurecimento do modelo de três linhas de defesa desenhado no atual Regimento Interno do Ministério.
Em caráter precário, a equipe analisou a minuta no final de março/2021 e identificou as seguintes oportunidades de melhoria:
cp) Limitação das competências do Comitê Interno de Governança a temas de gestão de riscos, sendo silente quanto aos aspectos de avaliação, direcionamento e monitoramento da gestão, nem mesmo com referência a existência de outros normativos;
cq) Ausência de atribuição de responsabilidade para identificação e tratamento de riscos cruzados (riscos identificados e tratados por uma unidade organizacional que possam ter impacto em outra) ;
cr) Ausência de detalhamento das atribuições do titular da unidade organizacional.
Em outro sentido, o Denasus deu um passo preparatório para assumir seu papel como terceira linha de defesa contra riscos no Ministério: alocou dois auditores para participar dos trabalhos deste acompanhamento a fim de se preparar para atuar na estratégia de Saúde Digital em 2021. 
O Denasus também promoveu mais um movimento para assumir seu papel como terceira linha de defesa, ao incluir o Tema "Saúde Digital" na proposta de seu Plano Anual de Atividades (PAA) para 2021 (SEI 25000.029536/2021-71) , o que ainda não foi aprovado (doc. 31) .
Diante do exposto, conclui-se que:
cs)  A primeira linha de defesa evoluiu pouco em 2020, pois:
1.cs.1. Existem processos de gestão de riscos no programa Conecte SUS, mas não são executados de maneira contínua e estruturada;
1.cs.2. No Programa Conecte SUS não existem somente riscos de tecnologia a serem gerenciados, havendo a necessidade de pluralidade de atores dentro do Ministério para gerir os riscos sob sua governabilidade;
1.cs.3. Não se tem evidências de envolvimento das diversas áreas do Ministério com processos de gestão de riscos;
ct)  A segunda linha de defesa evoluiu pouco, pois:
1.ct.1. Houve ações de capacitação para geração de consistência quanto ao tema gestão de riscos, seis delas lideradas pelo TCU e apoiadas pela Dinteg;
1.ct.2. Ainda não há no Ministério uma política para tratar do tema, ainda que exista minuta com oportunidades de melhoria;
1.ct.3. Não há estratégia materializada para implantação de processos de gestão de riscos no Ministério, ainda que a Dinteg tenha informado que foram sugeridas ações para a alta administração;
cu) A terceira linha de defesa evoluiu pouco, pois:
1.cu.1.  Ao incluir dois auditores para trabalhar com a equipe do TCU, realizou sua capacitação na modalidade 'aprendizagem em ação";
1.cu.2. Ainda não realizou ação como terceira linha de defesa no tema saúde digital, ainda que tenha proposto no PAA ainda não aprovado.
cv) Não foram encontradas evidências de envolvimento da alta administração do Ministério na governança de TI.
O Ministério da Saúde se propôs a adotar medidas para (peça 15, linhas 14, 15, 16 e 17) :
cw) Fortalecer as três linhas de defesa contra riscos no Ministério com ações como:
1.cw.1. Aprovar uma política de gestão de riscos e documentos de apoio para sua execução, como manuais e orientações técnicas, deixando claro as atribuições e responsabilidades das três linhas de defesa contra riscos no Ministério;
1.cw.2. Elaborar um plano de ação para implementar a política aprovada, contendo objetivos, indicadores e metas a serem alcançados, bem como as ações necessárias para alcançar estes objetivos e seus responsáveis, de forma que a primeira e segunda linhas de defesa contra riscos atuem de forma contínua e estruturada;
1.cw.3. Expedir diretrizes para que o Denasus exerça seu papel como terceira linha de defesa nas ações da Estratégia de Saúde Digital, podendo utilizar-se do Plano Anual de Atividades do Denasus para tanto;
cx) Alertar a alta administração sobre sua responsabilidade de manter funcionando as três linhas de defesa contra riscos, nos termos do Decreto 9.203/2017 c/c item 6 da IN-CGU 3/2017, o que inclui a supervisão da atuação dos comitês de governança instituídos, inclusive o CIINFO/MS (segunda linha de defesa) , e da atuação do Denasus (terceira linha de defesa) .
1.9 Riscos decorrentes de normativos internos do Ministério da Saúde
Ao longo do acompanhamento foram identificados e comunicados os seguintes riscos:
R04: Regimento Interno do MS (Decreto 9.795/2019) levando à Fragmentação, Sobreposição ou Duplicidade (FDS) de competências dentro do Ministério com respeito à Estratégia de Saúde Digital (ESD) (e.g., Datasus, Demas, SAPS entre outras) com consequente FDS nas ações de implementação da ESD.
R12: Normas internas do MS atribuem atividades de controle para o Denasus levando a deficiências na gestão de riscos na 1ª linha de defesa e à redução dos recursos destinados à avaliação da operacionalização da gestão de riscos com consequente não alcance pleno dos resultados de políticas, programas e projetos que contribuem para o alcance dos objetivos do Ministério.
Para o Risco R04, os gestores se propuseram à (doc. 06) :
1.Escalar as considerações apresentadas para serem apreciadas pelo Diretor do DATASUS com o intuito de definir equipes e responsáveis.
2. Levar para o CIINFO a decisão sobre qual área do Ministério terá governança dos projetos, com definição de papéis e responsabilidades.
Considerando que o CIINFO/MS não deliberou sobre o assunto e não se tem conhecimento de qualquer outra decisão tomada, considera-se que o risco não foi tratado. 
Não foi apresentada resposta de como seria considerado o Risco R12. Registre-se por oportuno, que, em análise superficial, catorze dispositivos em normas do Ministério da Saúde atribuem atividades de controle ao Denasus (doc. 38) .
O Ministério da Saúde se propôs a adotar medidas para (peça 15, linhas 18 e 19) :
cy) Gerenciar o Risco R04: Regimento Interno do MS (Decreto 9.795/2019) levando à Fragmentação, Sobreposição ou Duplicidade (FDS) de competências dentro do Ministério com respeito à Estratégia de Saúde Digital (ESD) (e.g., Datasus, Demas, SAPS entre outras) com consequente FDS nas ações de implementação da ESD;
cz) Gerenciar o Risco R12: Normas internas do MS atribuem atividades de controle para o Denasus levando a deficiências na gestão de riscos na primeira linha de defesa e à redução dos recursos destinados à avaliação da operacionalização da gestão de riscos com consequente não alcance pleno dos resultados de políticas, programas e projetos que contribuem para o alcance dos objetivos do Ministério.
Governança Tripartite avança, mas ainda há riscos a mitigar 
1.10 Há avanços na atuação do Comitê Gestor da Estratégia de Saúde Digital (CGESD) , mas comitê atuaria melhor se fosse mais estratégico
No relatório anterior foi registrado o que segue (doc. 7) :
43. Foram evidenciadas as seguintes deficiências na atuação do antigo CGESD (doc. 14) :
43.1. Pouca clareza de alguns elementos constitutivos do comitê (finalidade, natureza - deliberativa ou consultiva, - tipo - comitê de natureza estratégica, executiva ou ambas) ;
43.2. Ausência de planejamento de comunicação e de publicidade de sua atuação para as partes interessadas;
43.3. Ausência de práticas que tornassem as reuniões produtivas (por exemplo, documentos preparatórios, pautas detalhadas com itens para deliberação) ;
43.4. Comparecimento irregular dos membros às reuniões;
43.5.  Ausência de planos de ação nas atas, contendo ações deliberadas, responsáveis e prazos;
43.6. Ausência de prestação de contas à CIT.
 (os documentos referenciados nesta transcrição estão no TC Processo 021.474/2019-2) 
Ao longo do acompanhamento não foi avaliado novamente o funcionamento do CGESD, mas por meio de observação foi identificado e comunicado o seguinte risco:
R08: Ausência de representantes nas reuniões do CGESD levando à não discussão de temas importantes para a ESD e/ou ao questionamento de decisões tomadas nas reuniões (devido à regra de consenso - art. 11, RI-CGESD) com consequente não avanço da implementação da ESD.
A equipe do TCU acompanhou nove reuniões do CGESD durante a fiscalização (Apêndice B) , avaliou as atas produzidas e os documentos publicados na internet pela Secretaria-executiva do comitê, e pode concluir que três das seis deficiências foram sanadas, pois:
da) Continua não havendo clareza quando a natureza e tipo do comitê (detalhado adiante) ; 
db) Há publicidade da atuação do comitê e do andamento da Estratégia como um todo, por meio, por exemplo, de informações em seu site e dos Boletins Conecte SUS;
dc)  Foram implantadas práticas para tornar as reuniões produtivas;
dd) O comparecimento irregular de membros persistiu, e mais de uma vez foi registrada pelo representante do Conselho Nacional de Secretários de Saúde (Conass) ;
de)  As atas passaram a conter planos de ação sobre as deliberações, quando ocorreram.
df) Não há evidências de prestação de contas do comitê à CIT.
A implantação de práticas de governança maduras por meio de comitês é um processo contínuo, e o registrado acima evidencia que o CGESD evoluiu nas suas práticas, diferentemente do relatado na seção 3.1 quanto ao CIINFO/MS.
A Governança e Gestão da ESD está dividida em três níveis, conforme figura a seguir:

Figura 8 - Governança e Gestão na ESD (fonte: https://saudedigital.saude.gov.br/overnança-e-gestao-da-esd/) 
Durante as reuniões do CGESD, a equipe observou que boa parte do tempo foi destinado a discussões sobre assuntos táticos e por vezes operacionais, e que muitas delas assemelham-se àquelas realizadas nas reuniões quinzenais de coordenação do programa Conecte SUS, com diferença de que nas reuniões quinzenais não há presença dos representantes externos ao Ministério, mas presentes no CGESD. Esses são sinais de fragmentação, sobreposição e duplicidade de atuação de duas instâncias (CGESD e coordenação do Programa Conecte SUS) .
No julgamento profissional desta equipe, com base nas observações realizadas, a maior oportunidade de melhoria para o CGESD consiste em que o comitê se torne mais estratégico, o que foi corroborado por manifestação da coordenadora do Conecte SUS ao final da reunião do CGESD em 26/3/2021. Para tanto, dois grupos de alterações deveriam ser implantadas, de forma análoga ao que está sendo proposto para o CIINFO/MS (doc. 28) :
dg) Separar as funções de comitê estratégico das de comitê executivo;
dh) Atribuir o encargo de participante do CGESD a representantes da alta administração do Ministério da Saúde, do Conass e do Conasems, deixando para seus indicados as atribuições de (sub) comitê executivo como a coordenação do Programa Conecte SUS realiza atualmente. 
O Ministério da Saúde se propôs a adotar medidas para (peça 15, linha 20) :
di) Induzir que o CGESD tenha funções mais estratégicas quando à Estratégia de Saúde Digital, podendo subsidiar-se de analogia ao modelo previsto para o funcionamento do CIINFO/MS (processo SEI 250000Processo 136276/2018-93) .
1.11 Houve avanços na institucionalização da ESD, mas há necessidade de consolidar e harmonizar os normativos que direcionam a Estratégia 
No relatório anterior foi registrado o que segue (doc. 7) :
36. Foram evidenciadas as seguintes deficiências na institucionalização de uma Estratégia de Saúde Digital (doc. 08) : 
36.1. As normas não identificavam, para cada parte interessada, de forma clara, papéis e responsabilidades (matriz de responsabilidades) ; 
36.2. Não havia definição dos processos decisórios da atuação conjunta de União, Estados e Municípios; 
36.3. Não havia definição das fontes de financiamento por parte de cada parte interessada; 
36.4. As normas não definiam planos e objetivos, nem formas de monitoramento, avaliação e revisão da ação conjunta, nem gestão de riscos e controles internos; 
36.5. As normas não estavam estabelecidas com clareza nem com consistência lógica.
 (os documentos referenciados nesta transcrição estão no TC Processo 021.474/2019-2) 
Preliminarmente cumpre registrar que organizar normativamente uma estratégia tripartite se trata de tarefa complexa. 
Ademais, a extensa fragmentação nas normas de saúde, objeto de apontamentos em relatório anterior do TCU (Acórdão 2888/2015-TCU-Plenário, Rel. Min Augusto Nardes) , torna o entendimento e funcionamento do SUS atividades mais complexas.
A resposta dada pelo Ministério para a apontada fragmentação consistiu no "agrupamento" das normas por meio de seis portarias de consolidação que, em análise perfunctória, não apresentam uma visão orgânica de uma Política de Saúde para o Brasil. A normatização fragmentada, normalmente com foco na área de atuação (exemplo, atenção primária, saúde indígena) e não no produto a ser entregue (cuidado à saúde do usuário do SUS) fortalece uma cultura de silos do Ministério, constituindo mais uma adversidade à implementação de serviços de saúde de qualidade. 
Tendo em vista que o escopo deste trabalho se limita à Estratégia de Saúde Digital, não se abordarão aspectos de fragmentação da política nacional de saúde como um todo.
Para abordar as deficiências transcritas acima, os gestores informaram a seguinte situação no seu plano de ação em 15/6/2020 (doc. 32) :
1.1.1 Revisar as ações orçamentárias e os respectivos Planos Orçamentários (PO) da SAPS, DATASUS e DESD associados a despesas com o Programa Prontuário Eletrônico do SUS (PPE-SUS) , alterando e criando PO, conforme necessidade de demonstração da execução orçamentária. (Item 1.4.2 da Lista de Verificação) 
1.1.2 Propor ao DATASUS a competência de elaboração da Política Nacional de Saúde Digital. (Itens 1.4 e 1.9 da Lista de Verificação) 
1.1.3 Aprovar o Plano de Ação, Monitoramento & Avaliação (PAM&A) , que contemplará o PPE-SUS, incluindo os mecanismos de governança, indicadores, metas, matriz RACI e matriz de gestão de risco. (Itens 1.4; 1.4.1; 1.4.2; 1.5; 1.6; 1.7; 1.8 da Lista de Verificação) 
1.1.4 Aprovar o Termo de Abertura de Projeto (TAP) e Visão do Programa Prontuário Eletrônico do SUS - PPE-SUS no Comitê de Informação e Informática em Saúde (CIINFO) (Item 1.8 da Lista de Verificação) 
1.1.5 Elaborar instrumento normativo complementar à Estratégia de Saúde Digital, com redefinição da visão e objetivos, dando consistência lógica para as normas existentes e institucionalizando o PPE-SUS. Em consequência, haverá preparação institucional para propor a Política Nacional de Saúde Digital e revogar as normas anteriores.  (Item 1.9 da Lista de Verificação) 
À época, as medidas não haviam sido totalmente implementadas, o que se mostra compreensível ante às alterações promovidas na estratégia decorrentes da pandemia Covid-19, relatadas na seção 1.3, e pelo próprio amadurecimento de programa complexo.
A equipe então solicitou que os gestores informassem em qual ponto uma análise, ainda que de documento em minuta, poderia contribuir de forma mais efetiva para o avanço das medidas. Foi informado que uma avaliação da minuta da Política Nacional de Informação e Informática em Saúde (PNIIS) , que estava em consulta pública, poderia trazer contribuições significativas, com o que a equipe concordou.
Ante a escassez dos prazos da consulta pública, a equipe identificou, utilizando-se de julgamento profissional e tomando como base o conteúdo do Referencial para Avaliação de Governança em Políticas Públicas do TCU, e comunicou os seguintes riscos aos gestores:
R14: Utilização inadequada de conceitos e nomenclaturas ao longo do texto da PNIIS (governança e gestão, estratégia e política, objetivos e princípios, controle social e conselho de saúde etc.) levando a que gestores, partes interessadas e sociedade não tenham entendimento comum sobre objetivos, diretrizes, papéis e responsabilidades na política com consequente não alcance pleno dos resultados de políticas, programas e projetos que contribuem para o alcance dos objetivos do Ministério.
R15: Inadequação na distribuição de papéis e responsabilidades de governança e gestão aos órgãos/entidades envolvidos na PNIIS (Conselhos de Saúde, Comissões Intergestores, Comitês técnicos/gestores etc.) levando à tomada de decisões sem a adequada legitimidade e questionamento administrativo/judicial com consequente danos à imagem da política e do Ministério e paralização dos programas e projetos da ESD.
 (identificado em análise sumária da minuta de portaria de instituição da PNIIS - versão disponibilizada para audiência pública) .
R16: Ausência de diretrizes para existência de elementos estruturais de governança em nível nacional (item 9.2.1 do Acórdão 1.130/2017-TCU-Plenário c/c item 279 do relatório do Acórdão 1273/2015-TCU-Plenário) levando ao não aprimoramento do modelo de governança para atuação dos órgãos/entidades envolvidos na PNIIS com consequente não alcance pleno dos objetivos da política.
R17: Ausência de diretrizes para que os elementos estruturais de governança e gestão sejam estabelecidos nas esferas de governo estadual e municipal levando a dificuldades na articulação e coordenação para garantir a coerência de ações, objetivos, controles, indicadores e metas dessas esferas com consequente não alcance dos objetivos da PNIIS.
R18: Utilização de referências diretas a elementos de gestão da esfera federal (PDTIC, PTD, PDA, SGD etc.) sem obrigatoriedade para as esferas de governo estadual e municipal levando a não implementação, por estados e municípios, das ações direcionadas com consequente não alcance dos objetivos da PNIIS.
R19: Excesso de detalhes no corpo do ato normativo da PNIIS levando à perda de foco de atenção quanto aos principais aspectos disciplinados com consequente não alcance dos objetivos da política. 
Após diversas reuniões, os gestores responsáveis pela consulta pública promoveram ajustes, produzindo nova minuta da PNIIS.
A equipe do TCU então elaborou lista de verificação, com base num subconjunto de controles previstos no Referencial de Controle de Políticas Públicas do TCU (doc. 33) , consolidando a avaliação nos seguintes termos (doc. 34) :
a) 4 itens não foram contemplados na minuta da PNIIS, que deveriam abordar as seguintes questões: projeção dos resultados e impactos de longo prazo (item 6) ; diretrizes da governança para gerenciamento de riscos (item 15) ; diretriz para estabelecimento/desdobramento de indicadores (item 18.1) ; e diretriz para estabelecimento de gerenciamento de riscos (articulação e colaboração) (item 18.2) .
b) 30 itens não puderam ser avaliados de forma conclusiva, uma vez que há indicação de que poderão estar presentes em outros documentos do conjunto da política ou serão definidos a partir de orientações a serem expedidas pelo CNS, CGSD, etc. 
Exemplo 1: A minuta da PNIIS não apresenta os objetivos a serem alcançados. No entanto, faz referência que os instrumentos de gestão conterão esses objetivos. Observa-se que estes objetivos poderiam estar no PNS (documento não avaliado) .
Exemplo 2: Sobre o plano de monitoramento e avaliação da política baseado em indicadores, foi formalizado um Plano de Ação, Monitoramento & Avaliação da ESD (documento não avaliado) , no qual poderiam ser encontradas informações para detalhar os indicadores (descrição, fonte de dados, frequência de coleta, etc.) .
c) Sugere-se que o gestor avalie a lista de verificação enviada para identificar melhorias possíveis de serem implementadas antes da aprovação da portaria e avaliar se os riscos R14 a R19 (já comunicados) estariam na seguinte situação:
R14 - mitigado
R15 - inconclusivo (depende de análise de outros documentos) 
R16 - mitigado em parte (não aborda gestão de riscos) 
R17 - mitigado em parte (não aborda gestão de riscos) 
R18 - mitigado
R19 - mitigado
Desta forma, obteve-se uma PNIIS bem mais consistente, já pactuada na CIT, mais ainda não aprovada nem publicada pelo Ministério da Saúde até a elaboração deste relatório (doc. 35) .
Durante a avaliação supra, a equipe buscou obter uma visão integrada e sistematizada dos normativos afetos à Estratégia de Saúde Digital, que pudessem ser interpretados de forma sistemática para compor uma política pública com os controles previstos no Referencial de Controle de Políticas Públicas do TCU.
A visão a seguir, particular da equipe, mostra como os normativos podem vir a se integrar de forma a cobrir uma parte dos controles previstos no referencial publicado pelo TCU, mas também sinaliza lacunas que devem ser avaliadas pelos gestores.
Política Nacional de Informação e Informática em Saúde (PNIIS) 
 Define princípios, diretrizes e competências de algumas partes interessadas.
A minuta aprovada apresenta como ponto positivo a inclusão do Conselho Nacional de Saúde (CNS) como parte interessada na política (art.12, I) , reconhecendo-o como ator da governança organizacional (Acórdão 1.130/207-TCU-Plenário, Rel. Min Bruno Dantas) .
A minuta aprovada não contém diretrizes sobre a importância e a obrigatoriedade da gestão de riscos pelos atores da governança e da gestão, apesar do alerta emitido pela equipe nos riscos R16 e R17, reforçado nas reuniões, de forma que este componente (gestão de riscos) deve ser reforçado em outros instrumentos normativos (Planos de Saúde, por exemplo) .   
A análise empreendida pela equipe (doc. 33) sinaliza os pontos onde a PNIIS não atende aos controles previstos no referencial do TCU, mas que tais controles podem estar presentes em outros documentos normativos.
O instrumento foi pactuado na CIT, mas ainda não foi aprovado e publicado pelo Ministério da Saúde até a elaboração deste relatório (processo SEI 25000.Processo 102898/2020-32) .
Instrumentos de gestão do SUS (Planos de Saúde e Programações Anuais de Saúde) 
 Pela PNIIS pactuada, os Conselhos de Saúde são responsáveis por incluir nesses instrumentos os objetivos, metas, indicadores e financiamento da política (PNIIS pactuada, art.12, I) , o que leva a necessidade de adequação de todos os planos de saúde em todas as esferas. Por exemplo, o atual Plano Nacional de Saúde foi aprovado em fevereiro de 2020, e necessitaria ser ajustado para contemplar estes elementos. 
Não fica estabelecido, da mesma forma que ocorre nas demais políticas de saúde, como deve ser feita a integração desses instrumentos de gestão com os instrumentos orçamentários (PPA, LDO, LOA) . 
Estratégia de Saúde Digital (ESD) 
 A estratégia (doc. 03) tem três elementos: a) a visão estratégica de Saúde Digital para o Brasil; b) o plano de ação para implementar essa visão, com as prioridades para o período de 2020 a 2028; c) o plano de monitoramento e avaliação, com objetivo de estabelecer como o plano de ação será mantido atualizado. 
Por este modelo, a cada relatório de monitoramento e avaliação emitido será possível ajustar o plano de ação (iniciativas) .
A visão estratégica atual é substancialmente mais concreta que a visão do documento anterior, fruto do natural amadurecimento do tema Saúde Digital entre as partes interessadas.
Os dois planos de ação apresentam iniciativas, mas não apresentam objetivos, metas e indicadores. 
O documento também apresenta uma "expectativa de participação dos atores" para a realização das ações, mas não apresenta os responsáveis pelas ações. 
A estratégia foi institucionalizada pela Portaria-MS 3.632/2020, de 21/12/2020.
Institucionalização de programas e projetos
Alguns outros normativos contêm elementos que fazem parte de uma política, como objetivos e responsabilidades, dentre os quais podem-se citar:
dj) Portaria-MS 1.434/2020, para institucionalização da Rede Nacional de Dados em Saúde e adoção de padrões de interoperabilidade; 
dk) Portaria-MS 2.983/2019, para institucionalização do Programa de Apoio à Informatização e Qualificação dos Dados da Atenção Primária à Saúde - Informatiza APS.
Outras fontes
No primeiro relatório de monitoramento e avaliação da ESD (doc.36) , identificaram-se dois indicadores da Estratégia constantes de outras fontes não mencionadas anteriormente:
dl) Existem indicadores para a informatização das equipes de saúde da família, objeto das ações do projeto Informatiza APS previstos no Anexo I do Plano Plurianual 2020-2023:
PROGRAMA: 5021 - Gestão e Organização do SUS
OBJETIVO: 1217 - Aperfeiçoar a gestão do SUS visando a garantia do acesso a bens e serviços de saúde equitativos e de qualidade. 
META: 0517 - Ampliar para 92% a informatização das equipes de Saúde da Família. Unidade de medida: percentual 
Descritor de desempenho: Percentual de equipes de Saúde da Família informatizadas 
Linha de base: 62,00 
Data de referência: 30/06/2019 
Valor previsto ao final do PPA: 92,00
dm) Existem indicadores de implantação da RNDS enviados por meio de planilhas à Casa Civil.

Figura 9 - Fonte: 1o Relatório de Monitoramento e Avaliação da ESD (p. 41) 
Diante do exposto, conclui-se que:
dn)  Houve significativos avanços quanto à institucionalização da Estratégia de Saúde Digital;
do) Os avanços na institucionalização se deram por meio de diversos normativos, evidenciando a fragmentação normativa, que é uma opção do gestor, mas expõe a riscos de sobreposições e lacunas normativas que podem trazer impactos negativos;
dp) Os diversos normativos que integram o arcabouço legal da ESD foram elaborados e publicados em momentos diversos, havendo riscos de desarmonia (ainda que se tenha buscado harmonizar a PNIIS com a ESD, outros normativos ainda não foram harmonizados) ;
dq) Não se pode afirmar que os normativos afetos à ESD cubram os controles previstos no Referencial de Controle de Políticas Públicas do TCU, que visa aumentar a probabilidade de sucesso na implementação de políticas públicas;
dr) A falta de clareza quanto à forma que os normativos se integram e se complementam é um risco à comunicação da Estratégia.
O Ministério da Saúde se propôs a adotar medidas para (peça 15, linha 21) :
ds) Consolidar e harmonizar o conjunto de normativos da Estratégia de Saúde Digital, considerando pelo menos os normativos mencionados neste relatório (PNIIS, ESD, PNS, PAS, PPA, LDO, LOA, normativos que institucionalizam programas e projetos da estratégia) , utilizando-se da lista de verificação de autoavaliação de políticas públicas disponível em https://portal.tcu.gov.br/autoavaliacao-de-controle na tarefa.
Acompanhamento de ações de apoio ao combate à Covid-19
Com vistas a atender ao Plano Especial de Acompanhamento das Ações de Combate à Covid-19 do TCU, a equipe do TCU elaborou e encaminhou à Secretaria-Geral de Controle Externo (Segecex/TCU) quatro fichas-síntese mensais acompanhando as ações do Ministério entre abril e julho de 2020.
Considerando a sensibilidade do Ministério no contexto do combate à Covid-19, esta equipe atentou especialmente a seguinte diretriz contida na Questão de Ordem 2/2020, de 25/3/2020:
- As ações de acompanhamento deverão causar o mínimo de interferência no funcionamento dos órgãos e entidades envolvidos na gestão da crise, de forma a não exigir demandas excessivas dos gestores que já se encontram sobrecarregados em face da atipicidade do cenário atual.
Em síntese, relata-se a seguir as ações desta frente do acompanhamento (doc. 37) :
dt) Com respeito à ações de tecnologia para suportar a crise, basicamente o Datasus fez um plano de contingência e reorientou os esforços para implementação do programa Conecte SUS em moldes diferentes do previsto inicialmente: passou de uma estratégia de ativar a RNDS em Alagoas com dados da atenção primária para uma de ativar a RNDS em todo o território nacional com recebimento de informações de exames de Covid-19 de duas fontes: a) diretamente de laboratórios privados; b) por meio de carga de dados do Gerenciador de Ambiente Laboratorial (GAL) , sistema que recebe resultados de exames de laboratórios públicos (seção 1.4 deste relatório) .
du) Entre abril e maio de 2020 houve duas trocas de ministro da saúde, o que prejudicou a interlocução com os gestores do Ministério.
dv) Foram realizadas sete reuniões, além de diversas trocas de mensagens, o que permitiu que a equipe, nos moldes orientados pelo plano de acompanhamento ("apontamento de riscos e orientação aos gestores acerca de problemas potenciais no desenvolvimento das ações por ele pretendidas" com "o mínimo de interferência no funcionamento dos órgãos e entidades envolvidos na gestão da crise",) atuasse em dois objetos apontados pelos gestores: o piloto de integração dos laboratórios privados com a RNDS e elaboração do plano de contingência;
dw) Nesta frente de acompanhamento foram identificados e comunicados quinze riscos nestes dois objetos, tratados pelos gestores;
dx) Na avaliação dos gestores envolvidos, foi positiva a atuação do TCU, conforme registram as imagens a seguir, de troca de mensagens.

Figura 10 - Avaliação dos gestores quanto à atuação do TCU em atenção ao Plano Especial de Acompanhamento
A última ficha-síntese encaminhada à Segecex registrou a conclusão desta frente do acompanhamento nos seguintes termos (doc. 37) :
Durante o projeto piloto da integração de dez laboratórios com a RNDS, oito riscos foram identificados e comunicados. Segundo informações vindas dos gestores (grupo WhatsApp) , os apontamentos contribuíram para o aperfeiçoamento do projeto.
Durante a crise, o Datasus elaborou minuta de Plano de Contingência com conteúdo insuficiente, por utilizar-se de forma inadequada dos conceitos ligados ao tema. Depois de apontado o risco, foi elaborada uma 2ª versão do plano com conteúdo alinhado às boas práticas. Foram identificados então quatro novos riscos, que foram aceitos pelos gestores.
Durante o período de execução da fiscalização (abril a dezembro de 2020) , fora essas duas ações, não se teve conhecimento de o Ministério da Saúde ter priorizado outras ações de TI para apoiar o combate à Covid-19. 
Os relatórios dos acompanhamentos da SecexSaude registraram que o Ministério não apresentou planejamento nem mecanismos de governança adequados para lidar com a pandemia (Acórdãos 1.335, 1.888, 1.817, 4.049, todos em 2020, do Plenário do TCU, relatados pelo Min. Benjamin Zymler) . 
Decerto este fato refletiu-se na ausência de ações de tecnologia da informação específicas, visto que não se tem evidência de que a gestão de TI tenha recebido qualquer diretriz da alta administração para ações específicas de TI com vistas a suportar ações emergenciais contra a Covid-19.
Em nenhuma das reuniões das instâncias de governança de TI da qual esta equipe participou foram tratadas de diretrizes para que sistemas de informação suportassem especificamente ações ligadas à pandemia. Os documentos que determinam as prioridades de TI do Ministério - PDTI e ESD - também não fazem menção a ações específicas. 
Até mesmo a construção de painéis de informação, como o disponível em https://localizasus.saude.gov.br/, nunca passaram por discussões nos comitês de TI. 
Não se questiona aqui a necessidade ou não dessas soluções de TI, mas a falta de transparência do praticamente inoperante sistema de governança de TI do Ministério, falhas tratadas na seção 3 deste relatório.
Desta forma, a gestão de TI prosseguiu com a reestruturação da implantação da Estratégia de Saúde Digital da forma como descrito neste relatório, alcançando os resultados apresentados (seção 1.3) ainda que sem comandos da governança do Ministério, o que se demonstra louvável ante a ausência de atuação da liderança do Ministério fartamente documentada nos acórdãos do TCU. 
Por fim, registre-se que na data de fechamento deste relatório, a Sefti iniciou fiscalização para atender Solicitação do Congresso Nacional cujo objeto é o "TrateCov" (TC Processo 015.749/2021-5 - Relator Min. Vital do Rêgo) , objeto abordado no contexto do TC Processo 019.895/2020-8 (Relator Min. Benjamin Zymler) no início de 2021.
Elaboração de cartilha 
Em meados de fevereiro de 2021, começaram a surgir notícias de desrespeito às regras de priorização na aplicação das vacinas contra Covid-19 no Brasil.
Seguiram-se reuniões entre alguns Tribunais de Contas do Brasil, capitaneadas pela Atricon - Associação dos Membros dos Tribunais de Contas do Brasil - a fim de alinhar estratégia de atuação no combate aos chamados "fura-filas da vacina".
Considerando as suas competências, o TCU produziu o documento "De olho na fila da vacina (e na Transformação Digital da Saúde no Brasil) " com o seguinte objetivo:
[...] orientar as partes interessadas no processo de vacinação contra a Covid-19 e ações ligadas à Transformação Digital na Saúde (cidadãos, gestores, conselhos de saúde, sociedade, órgãos de controle entre outros) sobre:
Fontes de dados custodiadas pelo Ministério da Saúde, que foram identificadas pelos Tribunais de Contas do Brasil como úteis para controlar as ações de vacinação contra a Covid-19 e ações correlatas na Transformação Digital da Saúde no Brasil;
Procedimentos a serem adotados, caso sejam identificados indícios de irregularidade, que tendem a tornar a atividade de controle mais eficiente.
O documento contou com a colaboração do Ministério da Saúde, do Conasems e dos Tribunais de Contas do Brasil, e foi encaminhado à Segecex para decidir sobre sua publicação (doc. 39) .
Comentários do gestor
Nos termos do art. 14, da Resolução-TCU 315/2020, o Relatório Preliminar da equipe foi encaminhado aos gestores (peça 12) , que se manifestaram (peça 14) encaminhando uma "matriz de risco e plano de ação" (peça 15) , contendo ações a serem executadas e prazos.
Consoante orientações contidas na Portaria-Segecex 12/2020, propõe-se deixar de expedir diversas recomendações ao Ministério da Saúde, com fundamento no inciso I do parágrafo único do art. 16 da Resolução-TCU 315, de 2020, tendo em conta o envio formal de plano com diversas ações, todas com respectivos prazos (peça 15) , sem prejuízo de que o TCU verifique a efetiva implementação e os impactos dela resultantes.
Ao final da fiscalização, a equipe solicitou o preenchimento de um questionário, cujas perguntas permitem, segundo a percepção dos gestores do Ministério, usuários dos produtos da auditoria, identificar se:
dy) Houve amadurecimento na governança e gestão da Estratégia de Saúde Digital, Programa ConecteSUS e seus projetos, com respeito a seis aspectos - clareza de objetivos, identificação de riscos, gestão de riscos, entrega de serviços, fortalecimento das 3 linhas de defesa e continuidade das ações;
dz) Em que medida os resultados preliminares apresentados pela equipe de fiscalização do TCU ao longo do acompanhamento contribuíram para esse amadurecimento.
  A avaliação encaminhada evidencia que este acompanhamento do TCU agregou valor ao negócio do órgão fiscalizado, pois os resultados preliminares apresentados pela equipe contribuíram para o amadurecimento em todos os seis aspectos avaliados, enquanto os trabalhos de fiscalização não interferiram ou interferiram de forma aceitável na rotina de trabalho da organização (peça 17) .
Conclusão
Este relatório apresentou o resultado de acompanhamento realizado pelo Tribunal de Contas da União (TCU) , com conclusão de que avanços na Gestão de TI (seção 2) e na Governança Tripartite (seção 4) geram os primeiros resultados concretos na Estratégia de Saúde Digital (ESD) para o Brasil (seções 1.2.4 e 1.2.5) , mas ainda há exposição a riscos elevados, em especial pela falta de liderança da alta administração na governança de TI do Ministério da Saúde (seção 3) .
Os gestores adotaram providências para sanear diversos dos apontamentos da equipe do TCU durante a fiscalização, e aqueles que não se encontram solucionados ou, no mínimo, com plano de ação claro (ação, prazo e responsável) , estão incluídos neste relatório. O Ministério da Saúde encaminhou plano de ação para tratar todos os riscos que ainda permaneciam ao final da fiscalização, motivo pelo qual deixar-se-á de fazer propostas de recomendação (seção 7) .
Ao longo do relatório são apresentadas evidências do reconhecimento dos gestores quanto às contribuições da equipe de fiscalização do TCU para o aprimoramento de suas ações (seção 7) .
Propostas legislativas em tramitação
Em 18/5/2021, o Senado Federal aprovou o PL 3.814/2020, que "Cria plataforma digital com informações unificadas sobre pacientes de estabelecimentos de saúde públicos e privados", encaminhando-o para a Câmara dos Deputados para revisão.
Em 1/6/2021, a Câmara dos Deputados apensou o PL acima ao PL 5875/2013, que se encontra "Aguardando Designação de Relator na Comissão de Seguridade Social e Família (CSSF) ".
Ante a existência de proposições legislativas com temas conexos ao presente trabalho, propõe-se o encaminhar cópia do acórdão que vier a ser proferido nos autos, acompanhado do relatório e voto que o fundamentar, além da cópia integral do relatório da equipe de fiscalização, à Comissão de Seguridade Social e Família (CSSF) da Câmara dos Deputados.
Lançamento do Prontuário único eletrônico nacional  
Durante a 4ª Reunião Ordinária em 2021 do Comitê Gestor de Saúde Digital 28/5/2021) , foi comunicada a previsão de lançamento oficial de funcionalidades do ConecteSUS profissional, em 25 de junho de 2021, em Maceió/AL, capital do estado onde ocorreu o piloto do projeto InformatizaAPS. Na iminência de fechamento deste relatório, a equipe recebeu a informação de que o lançamento se daria em 11 de julho de 2021.
Continuidade do acompanhamento pela SecexSaude 
Por acordo entre os titulares da Sefti e da SecexSaude, o próximo ciclo de acompanhamento será conduzido pela SecexSaude, com apoio da Sefti, se assim a SecexSaude entender necessário.
Proposta de encaminhamento
Ante o exposto, submetem-se os autos à consideração superior, propondo:
ea) Deixar de expedir diversas recomendações ao Ministério da Saúde, com fundamento no inciso I do parágrafo único do art. 16 da Resolução-TCU 315, de 2020, tendo em conta o envio formal de plano com diversas ações, todas com respectivos prazos (peça 15) , sem prejuízo de que o TCU verifique a efetiva implementação e os impactos dela resultantes.
eb) Encaminhar cópia do acórdão que vier a ser proferido nos autos, acompanhado do relatório e voto que o fundamentar, além da cópia integral do relatório da equipe de fiscalização, ao Ministério da Saúde, ao Comitê Gestor da Estratégia de Saúde Digital (CGESD) , ao Conselho Nacional de Saúde (CNS) e à Comissão de Seguridade Social e Família (CSSF) da Câmara dos Deputados.
ec) Apensar o presente processo ao TC Processo 021.474/2019-2, nos termos da Resolução-TCU 259/2014, art. 36."
É o relatório.

não há.

Não atuou.

ACOMPANHAMENTO REALIZADO PELO TRIBUNAL DE CONTAS DA UNIÃO. GESTÃO DE TECNOLOGIA DA INFORMAÇÃO (TI) EM PROJETOS DO MINISTÉRIO DA SAÚDE. PROGRAMA CONECTE SUS. OPORTUNIDADES DE MELHORIA DA GOVERNANÇA DO PROJETO. ENVIO FORMAL PELO ÓRGÃO JURISDICIONADO DE PLANO CONCORDANDO COM AS SUGESTÕES EFETUADAS PRELIMINARMENTE NOS TRABALHOS DE FISCALIZAÇÃO.

RELATÓRIO DE ACOMPANHAMENTO (RACOM)

Secretaria de Fiscalização de Tecnologia da Informação (Sefti).

Trata-se de acompanhamento realizado pelo Tribunal de Contas da União com o objetivo de acompanhar a gestão de Tecnologia da Informação (TI) em projetos do Ministério da Saúde referentes ao Sistema Único de Saúde (SUS) .
2.	O SUS é o conjunto de ações e serviços de saúde prestados por estabelecimentos de saúde públicos (federais, estaduais ou municipais) , ou privados em caráter complementar (art. 2º da Lei 8.080/1990 - que dispõe sobre as condições para a promoção, a proteção e a recuperação da saúde) .
3.	Essas ações e serviços são desenvolvidos de acordo com diretrizes e princípios constitucionais e legais, dentre os quais o da integralidade de assistência, que é entendida como o "conjunto articulado e contínuo das ações e serviços preventivos e curativos, individuais e coletivos, exigidos para cada caso em todos os níveis de complexidade do sistema" (Lei 8.080/1990, art. 7º, II) . 
4.	A multiplicidade de prestadores de serviços de saúde, combinada com a diversidade de ações nos diversos níveis de atenção (alta, média e baixa complexidade) , leva a uma intensa fragmentação na atuação dos agentes do SUS. Como consequência, um usuário do sistema pode necessitar do atendimento de diferentes profissionais em diferentes estabelecimentos de saúde. 
5.	Atualmente, os dados clínicos dos usuários do SUS estão nos prontuários dos milhares de estabelecimentos de saúde no país, cada um com sua organização, podendo tratar-se de sistemas de prontuários eletrônicos ou ainda em fichas físicas (papel) . 
6.	Como exposto pela unidade técnica, fazer com que a informação relativa ao cuidado de cada usuário do SUS acompanhe sua jornada pelo sistema é de extrema importância para tomada de decisão pelo profissional de saúde que o atende. Isso ocorre porque o conjunto de informações pregressas sobre a saúde dos pacientes é importante fator de decisão sobre as medidas futuras a serem adotadas. Propicia-se, ainda, maior segurança para os pacientes, à medida que, por exemplo, o sistema pode alertar acerca de algum tipo de alergia ou interação medicamentosa.
7.	Além disso, a consolidação das informações permite um aumento da eficiência no gasto governamental em saúde. Por exemplo, a solicitação de exames será mais bem direcionada, evitando-se a repetição de exames cujos resultados já constem no cadastro. 
8.	Diante da necessidade de integração de informações em saúde, a matéria passou à condição de Política de Estado com a publicação do Decreto 10.531/2020 - que institui a Estratégia Federal de Desenvolvimento para o Brasil no período de 2020 a 2031.
"5.3.2. Desafio: melhorar o acesso aos serviços de saúde e a sua qualidade.
Para a melhoria dos serviços de saúde, as orientações são:
 (...) 
- integrar as informações de saúde provenientes das redes pública e privada, a partir da criação de padrão de dados único e da implementação de prontuário eletrônico pelo SUS, a fim de atender à demanda com equidade e eficiência;"  (grifou-se) .
9.	Essa integração de dados está ocorrendo por meio do Programa Conect SUS, o qual é "voltado à informatização da atenção à saúde e à integração dos estabelecimentos de saúde públicos e privados e dos órgãos de gestão em saúde dos entes federativos, para garantir o acesso à informação em saúde necessário à continuidade do cuidado do cidadão" (art. 2º da Portaria 1.434/2020 do Ministério da Saúde) .
10.	O Programa Conecte SUS possui os seguintes objetivos principais  (parágrafo único do art. 2º da Portaria 1.434/2020 do Ministério da Saúde) :
"I - implantar a Rede Nacional de Dados em Saúde - RNDS;
II - apoiar a informatização dos estabelecimentos de saúde que compõem os pontos de atenção à saúde, iniciando pela Atenção Primária à Saúde (Programa Informatiza APS) ;
III - promover o acesso do cidadão, dos estabelecimentos de saúde, dos profissionais de saúde e dos gestores de saúde às informações em saúde por meio de plataforma móvel e de serviços digitais do Ministério da Saúde (Projeto Conectividade) ".
11.	O pilar para o funcionamento do programa é a Rede Nacional de Dados em Saúde (RNDS) , que é a infraestrutura física de troca de informações digitais:

12.	Consoante o relatório de auditoria, a Rede está implantada nas 27 unidades da Federação, possibilitando que os estabelecimentos de saúde do Brasil a ela se conectem. 
13.	Algumas funcionalidades do sistema já estão implementadas:
- do total de equipes de saúde da família que atuam na atenção primária do SUS (52.684) , 67% estavam informatizadas em 10/1/2021, enviando informações da atenção primária para os sistemas do Ministério da Saúde;
- as primeiras informações do prontuário único eletrônico nacional estão disponíveis aos usuários do SUS pelo programa Conecte SUS Cidadão (braço do Conect SUS consistente em aplicativo para celular ou serviço pelo portal de serviços gov.br) , como os resultados de seus exames Covid-19, as vacinas contra Covid-19 recebidas, medicamentos retirados na Farmácia Popular e sua posição na fila de transplantes; e
- as secretarias de saúde dos entes subnacionais já podem consumir dados da RNDS (exemplo: dados nominais da cobertura vacinal) .
14.	Nos próximos passos de desenvolvimento, tal qual exposto no relatório que antecede este voto, as interfaces de consumo do Conecte SUS apresentarão as informações com visões de três partes interessadas: o cidadão, que poderá ser protagonista do cuidado com sua própria saúde, o profissional de saúde, que poderá ter acesso ao prontuário único eletrônico nacional de seus pacientes, e o gestor, a quem interessam informações agregadas para tomada de decisões quanto às políticas públicas.
15.	Desta feita, a presente auditoria operacional trata fundamentalmente da análise da implantação desse programa.
II
16.	Em síntese, as principais conclusões obtidas pela equipe de auditoria são:
	- Houve amadurecimento na gestão de projetos do Ministério da Saúde, mas não o suficiente para mitigar riscos relevantes (seção 2.1) ; 
	- As práticas de gestão de portfólios do Ministério da Saúde são incipientes, considerando o conjunto de práticas avaliadas (seção 2.2) ;
	- Não há evidências de que a alta administração do Ministério da Saúde tenha participado das decisões na área de tecnologia da informação durante o período acompanhado (Seção 3.1) ;
	- A gestão de TI do Ministério da Saúde vem produzindo resultados pelas suas próprias iniciativas, mas com base na sua visão, sem o apoio explícito e formal da alta administração, e sem monitoramento quanto aos resultados alcançados (seção 3.1) ;
	- O fortalecimento das linhas de controle avança pouco no Ministério da Saúde, e não foram encontradas evidências de envolvimento da alta administração do Ministério na governança de TI (seção 3.2) ;
	- Houve avanços na institucionalização da Estratégia de Saúde Digital, mas há necessidade de consolidar e harmonizar os normativos que direcionam a Estratégia (seção 4.2) .
17.	Outrossim, vinte e quatro riscos significativos e diversas deficiências foram identificados e comunicados aos gestores ao longo do acompanhamento. Os gestores adotaram providências para sanear diversos dos apontamentos, e aqueles que não se encontram solucionados ou, no mínimo, contemplados em plano de ação claro (ação, prazo e responsável) , foram incluídos no relatório preliminar como recomendações (peça 10) . 
18.	Ao se manifestar sobre os apontamentos do relatório preliminar do acompanhamento, o Secretário-Executivo do Ministério da Saúde encaminhou plano de ação para trata-los todos (peça 15) , de forma que a unidade técnica não elaborou propostas de recomendação ou determinação, em linha com o previsto no inciso I do parágrafo único do art. 16 da Resolução-TCU 315/2020.
19.	Como exemplos de riscos apontados pelo TCU e em relação aos quais os gestores se comprometeram a adotar providências menciono aqueles referentes à ausência de controles relevantes para a fase de execução dos projetos Informatiza APS (atenção primária à saúde) e RNDS: 
- não há lista de requisitos atualizada para os produtos/entregas previstos nos projetos (impossibilita avaliar se os produtos/entregas concluídos atendem aos requisitos previstos) ;
- não há detalhamento do custo para cada produto/entrega previsto nos projetos (impossibilita avaliar se os produtos/entregas concluídos tiveram o seu custo executado dentro do que foi previsto) ;
- Programa Informatiza APS não controla a qualidade dos dados recebidos (há informações imprestáveis para tomada de decisão clínica, despesas com a limpeza/adequação/reenvio de dados posteriormente e repasses indevidos no âmbito do programa) ;
- não há processo formalizado para acompanhar o cumprimento das metas do plano.
III
20.	Diante dessas considerações, enalteço o trabalho efetuado pela Secretaria de Fiscalização de Tecnologia da Informação e destaco a importância de um permanente diálogo com os órgãos jurisdicionados no sentido de sempre se buscarem soluções consensuais como aquelas verificadas no presente trabalho de fiscalização.
21.	Por fim, agradeço ao eminente Ministro Aroldo Cedraz pelas valorosas contribuições contidas em seu voto revisor, as quais incorporo em minha proposta de acórdão.
22.	Diante do exposto, acolho o parecer da unidade técnica, o qual acolho como razões de decidir, e voto por que o Tribunal adote o acórdão que ora submeto à deliberação deste Colegiado.
TCU, Sala das Sessões, em 15 de setembro de 2021.
BENJAMIN ZYMLER 
Relator

Trata-se de acompanhamento conduzido pela Secretaria de Fiscalização de TI (Sefti) , com o objetivo de examinar a gestão de Tecnologia da Informação (TI) em projetos do Ministério da Saúde, em especial no que se refere à Estratégia de Saúde Digital (ESD) e ao Programa Conecte SUS, que abrange a implantação da Rede Nacional de Dados em Saúde (RNDS) e do Prontuário Eletrônico Nacional.
Desde já, registro meus elogios ao competente trabalho da unidade técnica, do Ministro Benjamin Zymler e de sua equipe, não apenas pela análise minuciosa da questão, mas, principalmente, pelo reconhecimento dos próprios gestores acerca da contribuição oferecida por este Tribunal para o aprimoramento da gestão de TI naquele órgão e para o avanço de projetos essenciais para a modernização da saúde pública no Brasil.
Esclareço que solicitei vistas do feito devido à preocupação que sempre tive com essa área, bem como pela atenção costumeira que dispenso aos processos que envolvem a avaliação e o estímulo das ações de transformação digital sob a responsabilidade do Governo Federal. A perfeita simbiose entre tais temas, no caso presente, é ilustrada pela definição do conceito de Saúde Digital, que
compreende o uso de recursos de Tecnologia de Informação e Comunicação (TIC) para produzir e disponibilizar informações confiáveis sobre o estado de saúde para quem precisa, no momento que precisa. (Fonte: https://saudedigital.saude.gov.br/) 
Conforme bem apontado no relatório precedente, a implantação efetiva de tal conceito pode propiciar melhorias significativas na qualidade dos serviços públicos de saúde e na facilidade de acesso a eles pelo cidadão, bem como maior eficiência do planejamento e dos gastos governamentais na área, graças à disponibilidade de dados abrangentes e consistentes para suportar a concepção de políticas públicas baseadas em evidências.
Para que isso ocorra, entretanto, é necessário assegurar o amadurecimento das práticas de gestão de portfólio e projetos do Ministério, ainda insuficientes para mitigar os riscos envolvidos na digitalização do SUS, bem como conscientizar os integrantes da alta administração daquele órgão sobre o papel preponderante e indispensável que lhes cabe em relação à governança e à supervisão de tal empreitada.
Infelizmente não é isso que tem ocorrido. Como destacou a equipe de auditoria em suas conclusões, os gestores de TI têm conseguido produzir resultados por iniciativa própria, sem que haja evidências de apoio explícito, monitoramento de resultados ou qualquer outro tipo de envolvimento com o tema por parte da cúpula ministerial.
Ressalto que o acompanhamento em tela foi realizado mediante combinação inédita de métodos ágeis de auditoria, técnicas de autoavaliação de controles e elementos conceituais da doutrina de pensamento exponencial, de modo a tornar possível a execução de ciclos curtos de identificação de riscos, avaliação de controles e definição de medidas mitigadoras. A participação ativa dos gestores, especialmente na indicação de providências a serem adotadas, é pilar essencial dessa abordagem.
Conforme bem apontou o eminente Relator em seu voto, esse trabalho resultou no apontamento de vinte e quatro riscos relevantes que foram comunicados imediatamente aos responsáveis. Após a etapa de adoção de providências e apresentação de planos de ação, a equipe de fiscalização concluiu pela permanência de grande parte das deficiências inicialmente apontadas, o que motivou a formulação de dezenove recomendações ao Ministério da Saúde (peça 10) .
Em manifestação sobre as propostas constantes do relatório preliminar, aquele órgão encaminhou plano de ação elaborado pelo Departamento de Informática do Sistema Único de Saúde - Datasus (peça 15) , do qual constam medidas que foram consideradas adequadas, pela unidade instrutiva, para mitigar os riscos restantes, motivo pelo qual as recomendações não constaram do relatório final do acompanhamento e nem, por conseguinte, do Acórdão proposto por Sua Excelência.
Reconheço que tal procedimento está perfeitamente alinhado ao que preconiza o art. 16, parágrafo único, inciso I da Resolução TCU 315/2020. Entretanto, não posso deixar de registrar minha enorme preocupação com a real capacidade do Ministério e do Datasus em implementar todas as ações planejadas e, com isso, remediar efetivamente as graves deficiências apontadas pela equipe.
A situação torna-se ainda mais crítica, a meu ver, diante da ausência de orientação concreta para continuidade do acompanhamento de tais ações por este Tribunal, no Acórdão submetido a este colegiado, e considerando ainda o que constou do parágrafo 217 do relatório precedente:
217.	Por acordo entre os titulares da Sefti e da SecexSaude, o próximo ciclo de acompanhamento será conduzido pela SecexSaude, com apoio da Sefti, se assim a SecexSaude entender necessário. (grifei) 
A meu juízo, este Plenário não deve permitir que os importantes avanços da iniciativa de Saúde Digital sejam colocados sob risco de paralisação ou, pior, de retrocesso, resultados que me parecem bastante prováveis diante da absoluta omissão da alta cúpula ministerial em relação ao tema - mesmo após a pandemia de Covid-19 tornar ainda mais evidente a importância de dados e sistemas confiáveis para a gestão da saúde pública no Brasil.
Por esse motivo, peço vênias ao eminente relator para propor a inclusão de item adicional no Acórdão proposto por Sua Excelência, no sentido de determinar a continuidade do presente acompanhamento, a ser conduzido pela SecexSaude, com apoio da Sefti, a fim de verificar se as medidas constantes do plano de ação apresentado pelo Datasus estão sendo implementadas e, ainda, se estão sendo efetivas na mitigação dos riscos identificados pela equipe de auditoria.
Entendo que tal medida de caráter processual, embora singela, é absolutamente necessária a fim de assegurar o prosseguimento da atuação do TCU em relação ao tema, bem assim para evitar o retorno das iniciativas de transformação digital do Ministério da Saúde ao estágio de poucos anos atrás, quando os únicos avanços que percebíamos era nas fraudes e nas compras superfaturadas.
	Agradeço, portanto, ao eminente Ministro Benjamin Zymler pela gentileza da concessão de vistas dos autos, ao tempo em que renovo os elogios às equipes de seu gabinete e da unidade técnica pela excelência do trabalho apresentado e registro meu integral apoio ao Acórdão proposto por Sua Excelência, com o acréscimo pontual que ora proponho.
	
TCU, Sala das Sessões, em 15 de setembro de 2021.
AROLDO CEDRAZ
Revisor